ACORDAO-COMPLETO-2504957

ACÓRDÃO 865/2022 ATA 14/2022 - PLENÁRIO

VISTOS, relatados e discutidos estes autos de pedido de reexame interposto pela empresa MPE Montagens e Projetos Especiais S.A. contra o Acórdão 82/2021-TCU-Plenário;
ACORDAM os ministros do Tribunal de Contas da União, reunidos em sessão do Plenário, diante das razões expostas pelo relator, em:
9.1. conhecer do pedido de reexame, com fundamento nos arts. 32 e 33 da Lei 8.443/1992, para, no mérito, negar-lhe provimento;
9.2. dar ciência desta deliberação à recorrente.

Pedido de reexame interposto contra acórdão que declarou a inidoneidade da recorrente para licitar com a administração pública.

Petróleo Brasileiro S.A.

3. Recorrente: MPE Montagens e Projetos Especiais S.A. (31.876.709/0001-89).

Aroldo Cedraz.

13.1. Ministros presentes: Ana Arraes (Presidente), Walton Alencar Rodrigues, Benjamin Zymler, Aroldo Cedraz, Bruno Dantas, Vital do Rêgo (Relator), Jorge Oliveira e Antonio Anastasia.
13.2. Ministro que alegou impedimento na Sessão: Aroldo Cedraz.
13.3. Ministros-Substitutos presentes: Augusto Sherman Cavalcanti, Marcos Bemquerer Costa, André Luís de Carvalho e Weder de Oliveira.

ACORDAO-COMPLETO-2539054

Acórdão 388/2023 - Plenário

VITAL DO RÊGO

Ministro-Substituto André Luís de Carvalho.

Adoto como relatório a manifestação da Secretaria de Recursos (peça 108) abaixo transcrita com ajustes de forma, que contou com o aval do corpo diretivo daquela unidade especializada (peças 109 e 110) :
INTRODUÇÃO
Trata-se de pedido de reexame interposto pela empresa MPE Montagens e Projetos Especiais S.A. (peças 92 e 93) contra o Acórdão 82/2021-TCU-Plenário, de relatoria do Ministro André de Carvalho (peça 62) , transcrito na íntegra abaixo:
9. Acórdão:
VISTOS, relatados e discutidos estes autos de representação autuada pela SeinfraOperações por força do Acórdão 2.238/2018 prolatado pelo Plenário do TCU, no âmbito do TC Processo 029.988/2017-9, para a apreciação das justificativas apresentadas pela MPE Montagens e Projetos Especiais S/A em face das evidências de fraudes às licitações conduzidas pela Petrobras na Refinaria Presidente Getúlio Vargas (Repar) ; 
ACORDAM os Ministros do Tribunal de Contas da União, reunidos em Sessão do Plenário, ante as razões expostas pelo Relator, em: 
9.1. conhecer da presente representação, por atender aos requisitos legais e regimentais de admissibilidade, para, no mérito, assinalar a sua integral procedência; 
9.2. declarar a inidoneidade da MPE Montagens e Projetos Especiais S/A para participar de licitação na administração federal ou nos certames promovidos pelos Estados, Distrito Federal e Municípios a partir da aplicação de recursos federais, durante o período de 5 (cinco) anos, nos termos do art. 46 da Lei n.º 8.443, de 1992; devendo a referida inidoneidade ser estendida às atuais ou supervenientes pessoas jurídicas constituídas como controladas ou subsidiárias, entre outras formas, a partir da alteração nos estatutos ou contratos sociais, com vistas a absorver as atividades da empresa condenada para, assim, burlar indevidamente a presente decretação de inidoneidade;
9.3. enviar a cópia do presente Acórdão, com o Relatório e a Proposta de Deliberação, aos seguintes destinatários: 
9.3.1. à Controladoria-Geral da União, para ciência e adoção da providência determinada pelo item 9.2 deste Acórdão no prazo máximo de 30 (trinta) dias contados da ciência desta deliberação, além da MPE Montagens e Projetos Especiais S/A, para ciência; 
9.3.2. à Força-Tarefa da Operação Lava-Jato perante o Ministério Público Federal no Paraná, à 13ª Vara Federal de Curitiba, à Força-Tarefa da Operação Lava-Jato perante a Advocacia Geral da União no Paraná e ao Conselho Administrativo de Defesa Econômica, além do envio à Petrobras, para ciência e eventuais providências; e 
9.4. promover o apensamento do presente processo ao TC Processo 029.988/2017-9 com vistas à consolidação das decisões proferidas pelo TCU em face das eventuais representações sobre as fraudes às licitações na Repar.
HISTÓRICO 
2.	Esta representação foi autuada por força do Acórdão 2.238/2018 prolatado pelo Plenário do TCU, no âmbito do TC Processo 029.988/2017-9, para a apreciação das justificativas apresentadas pela empresa MPE Montagens e Projetos Especiais S/A em face das evidências de fraudes às licitações conduzidas pela Petrobras na Refinaria Presidente Getúlio Vargas (Repar) .
3.	A empresa foi chamada em oitiva para apresentar a sua defesa sobre as irregularidades evidenciadas no bojo da Operação Lava Jato e, sobretudo, sobre o conluio entre as empresas para a fraude nas licitações da Repar, com reflexo sobre o Contrato nº 0800.0035013.07.2 (CT-101) , o Contrato nº 0800.0043363.08.2 (CT-111) e o Contrato nº 0800.0043403.08.2 (CT-112) , a partir do esquema criminoso conduzido, durante, pelo menos, o período de 2003 a 2014, em face das seguintes condutas ilícitas: (a) combinação de preços; (b) quebra de sigilo das propostas; (c) divisão de mercado; (d) oferta de propostas de cobertura para justificar simuladamente o menor preço ofertado; (e) prévia combinação dos resultados para o consequente direcionamento das licitações; e (f) ausência de formulação de proposta para beneficiar a empresa escolhida pelo cartel. 
4.	Após a apresentação da defesa (peça 30) , teriam sido apresentados os novos elementos às peças 32 a 39, com o destaque para os elementos no processo administrativo junto ao Conselho Administrativo de Defesa Econômica (Cade) , demandando, com isso, a promoção de nova oitiva para submeter as novas evidências ao crivo do contraditório. 
5.	Diante disso, a unidade técnica promoveu a nova oitiva da empresa MPE, que apresentou, em suma, a sua defesa pela seguinte linha (peças 30 e 55) : (a) a MPE foi incluída no feito por ter integrado o Consórcio Interpar; (b)  não há descrição precisa das acusações feitas à empresa nos autos; (c) não houve fraude na licitação que precedeu o contrato CT 111; (d) não há provas contundentes de fraude ou cartel; (e) a MPE foi convidada para participar do certame por ter um dos acervos técnicos mais ricos e diversificados do setor; (f) o ex-executivo da empresa SOG - Setal Óleo e Gás S/A, Augusto Ribeiro Mendonça Neto, atestou a retidão de postura da MPE (colaboração premiada) ; (g)  o Consórcio Interpar, formado pelas empresas Setal, Mendes Júnior e MPE, era administrado pela SOG e Mendes Júnior, visto que as atividades da MPE eram somente técnicas; (h) não houve interação entre a MPE e a Petrobras para prática de fraude; (i) o Sr. Paulo Roberto Costa afirmou que a Mendes Júnior teria participado da cartelização na licitação que precedeu o contrato CT 111 (colaboração premiada,) ; (j)  o Sr. Pedro José Barusco Filho negou o envolvimento dos representantes da MPE em qualquer acordo (colaboração premiada) ; (k) o resultado do certame que ensejou o contrato CT 111 decorreu da valoração técnica e econômica da proposta mais vantajosa; (l) os termos de colaboração, os acordos de leniência e os documentos do CADE não comprovaram a participação da MPE em fraude; (m) a expertise da MPE, aliada à falta de recursos financeiros, operacionais e profissionais, foram decisivos para a formação do Consórcio Interpar.
6.	Na análise final, a unidade técnica (peças 57-59) sugeriu rejeitar as razões de justificativas da MPE, para declarar a inidoneidade da empresa pelo período de 5 anos.
7.	O Relator original e o Plenário acolheram o exame precedente, a teor do Acórdão 82/2021-TCU-Plenário (peça 62) .	
8. 	Os embargos declaratórios da MPE (peça 81) foram rejeitados no Acórdão 333/2021-TCU-Plenário (peça 84) .
9.	Passa-se ao exame do pedido de reexame (peças 92-93) .
EXAME DE ADMISSIBILIDADE
10. O Ministro Vital do Rêgo admitiu o pedido de reexame, suspendendo-se os efeitos dos itens 9.1 e 9.2 do Acórdão 82/2021-TCU-Plenário (peça 97) .
EXAME DE MÉRITO
11. Constitui objeto desta análise definir se há:
11.1.	A caracterização da prescrição da pretensão punitiva do TCU em relação ao recorrente, segundo os critérios do Acórdão 1441/2016-TCU-Plenário e do regime da Lei 9.873/1999.  
11.2.	A comprovação da participação da empresa MPE em fraude licitatória.
11.3.	A aplicação do critério da proporcionalidade na dosimetria na pena.
11.4.	A fundamentação, o critério e o limite para a extensão à outras sociedades dos efeitos da sanção de inidoneidade aplicada à empresa MPE.  
Argumentos de prescrição
12.	A recorrente alega que:
12.1.	O transcurso de mais de 5 (cinco) anos entre os acordos celebrados entre as licitantes (início de 2012) e a determinação da oitiva da empresa MPE (final de 2017) (peça 92, p. 6 e 10) .
12.2.	A prescrição da pretensão punitiva do TCU foi demonstrada à luz da decisão do Supremo Tribunal Federal no Mandado de Segurança 32.201/DF que reconheceu o prazo de 5 anos da pretensão punitiva do TCU com fulcro na Lei 9.873/1999 (peça 92, p. 6-9) .
12.3.	O acórdão recorrido sustentou a prescrição seria decenal, em conformidade com a jurisprudência tradicionalmente esposada pelo TCU, que adota o Código Civil como marco legal (peça 92, p. 7) . Todavia, as sucessivas derrotas judiciais do TCU no âmbito do Supremo Tribunal Federal levaram a Secretaria de Recursos a adotar o entendimento fixado pelo STF acerca do prazo prescricional (peça 92, p.8 e peça 93) .
Da prescrição
13.	No exame da prescrição, a Serur tem adotado os entendimentos detalhados na peça 93, que contém estudo e pronunciamentos anteriores da secretaria sobre o tema. Nessas manifestações estão desenvolvidas as seguintes premissas, que serão utilizadas no presente exame: 
	a)  ao julgar o RE 636.886, o STF conferiu nova interpretação ao art. 37, § 5º, da Constituição Federal, fixando a tese de que "é prescritível a pretensão de ressarcimento ao erário fundada em decisão de Tribunal de Contas";
	b)  as pretensões punitiva e de ressarcimento devem observar o mesmo regime na atividade de controle externo, dado o objetivo comum da prescrição, de fixar prazo para o Tribunal de Contas agir, para caracterizar o ilícito, identificar seu autor, dimensionar as consequências da conduta e impor as consequências legais, independentemente de tais consequências terem natureza punitiva ou ressarcitória;
	c)  até que sobrevenha norma específica, entende-se que a prescrição das pretensões punitiva e de ressarcimento, no processo de controle externo, deve observar o regime Lei 9.873/1999, na linha dos recentes pronunciamentos do STF a respeito. Assim, sem prejuízo de se realizar o exame da prescrição também segundo o prazo decenal previsto no Código Civil, o critério adotado, na formulação da proposta de encaminhamento, será o da Lei 9.873/1999.  
Análise da prescrição segundo os critérios do Acórdão 1441/2016-TCU-Plenário
14.	No que se refere à pretensão punitiva, o TCU tem tradicionalmente aplicado os critérios definidos no Acórdão 1441/2016-TCU-Plenário, que, em incidente de uniformização de jurisprudência, orientou-se pela aplicação do Código Civil. Por este acórdão, em linhas gerais, a prescrição subordina-se ao prazo geral de dez anos (CC, art. 205) , contado a partir da data da ocorrência do fato e interrompido pelo ato que ordenar a citação, a audiência ou a oitiva da parte.
14.1.	Entre outras razões que justificaram a adoção desse critério destaca-se a de que o citado dispositivo constitui uma cláusula geral a ser empregada sempre que a pretensão for prescritível, mas a lei não estabelecer um prazo específico, como na hipótese.
14.2.	Aplicando essas balizas ao caso em exame, verifica-se a não ocorrência da prescrição da pretensão punitiva em relação às fraudes licitatórias que precederam a celebração dos contratos CT 111, conforme os critérios do Acórdão 1441/2016-TCU-Plenário.
14.3.	A fraude licitatória é tida como ilícito formal e prescinde da existência de prejuízo ao erário, haja vista que o estrago se revela pela simples quebra do caráter competitivo entre os licitantes interessados em contratar, causada pela fraude no procedimento licitatório. No caso, o ilícito somente se aperfeiçoou quando a Petrobras, após ter selecionado uma proposta, efetivou a contratação do particular, momento em que houve a consumação do ilícito. 
14.4.	Portanto, não resta dúvida que o termo inicial para a contagem do prazo prescricional da pretensão punitiva do Tribunal é a data da celebração do contrato CT 111 (7/7/2008) .
14.5.	Entre a celebração do contrato e a ordem de audiência dos responsáveis, ocorrida em 11/10/2017 (peça 22) , transcorreram menos de dez anos (prescrição não caracterizada) .  
Análise da prescrição pelo regime da Lei 9.873/1999 
15.	Adotando-se as premissas fixadas na Lei 9.873/1999 ao caso em exame, e mesmo considerando-se o prazo geral, de cinco anos, observa-se que não teria ocorrido a prescrição. Para tanto, é preciso considerar os seguintes parâmetros: 
a) Termo inicial: 
15.1.	A Lei 9.873/1999, art. 1º, parte final, traz previsão expressa a respeito do início do prazo em se tratando de infração de caráter permanente ou continuado. Nesta hipótese, a prescrição começa a correr não da data de cada fato, e sim "do dia em que tiver cessado" a permanência ou a continuidade. 
15.2.	Na hipótese em exame, tem-se o termo inicial para a contagem da prescrição a data da consumação do ilícito (celebração do contrato) , que foi o dia 7/7/2008. 
b) Prazo: 
15.3. 	O art. 1º da Lei 9.873/1999 apresenta um prazo geral de cinco anos. As causas interruptivas indicadas abaixo evidenciam que a prescrição não teria ocorrido. 
c) Interrupções por atos inequívocos de apuração dos fatos: 
15.4.	No regime da Lei 9.873/1999, a prescrição se interrompe "por qualquer ato inequívoco, que importe apuração do fato" (art. 2º, II) . Os exemplos típicos, no caso em exame, são: 
15.4.1.	A autuação em 08/05/2009 do processo de auditoria nas obras de modernização e adequação da produção da Refinaria do Paraná-REPAR (TC 010.546/2009) ; 
15.4.2.	A autuação em 15/09/2009 do processo TC Processo 021.481/2009-6 para a apreciação das evidências de sobrepreço apuradas no contrato CT 111; os exames técnicos de 3/5/2012, 04/12/2012 e 10/8/2015 (peças 8-10, 38-40 e 66-68 do TC Processo 021.481/2009-6) ; o Acórdão 2166/2015-TCU-Plenário, de relatoria do Ministro André de Carvalho, de 26/8/2015 (peça 76 do TC Processo 021.481/2009-6) .
15.4.3.	A determinação da oitiva da empresa MPE em 11/10/2017 (peça 22) e os exames técnicos de 26/08/2019 (peça 41) e 11/3/2020 (peça 57) .
15.4.4.	Com esse fundamento, a prescrição foi interrompida em 8/5/2009, 15/9/2009, 3/5/2012, 4/12/2012, 10/8/2015, 26/8/2015, 11/10/2017, 26/08/2019 e 11/3/2020.
d) Interrupções pela citação dos responsáveis: 
15.5. 	A prescrição também é interrompida "pela notificação ou citação do indiciado ou acusado, inclusive por meio de edital", nos termos do art. 2º, I, da Lei 9.873/1999. E, no regime dessa lei, a interrupção se dá pela citação propriamente dita, e não pelo despacho que a ordena. No presente caso, a oitiva da empresa MPE se deu em 8/11/2017 (peças 28 e 29) .  
15.6.	Cabe destacar, por oportuno, que, caso houvesse devedores solidários, a interrupção da prescrição feita a um prejudica aos demais. Incide, nesse caso, regra própria da teoria geral das obrigações, segundo a qual "a interrupção efetuada contra o devedor solidário envolve os demais" (art. 204, § 1º, do Código Civil) . São consequências próprias da solidariedade (a exemplo da regra de que o credor pode demandar qualquer dos devedores, art. 275 do Código Civil) , que não precisam ser repetidas em cada diploma legal específico. 
e) Interrupção pela decisão condenatória recorrível: 
15.7.	Por fim, a prescrição também se interrompe "pela decisão condenatória recorrível" (art. 2º, III, da Lei 9.873/1999) . Com esse fundamento, houve a interrupção em 20/1/2021, data da sessão em que foi proferido o acórdão condenatório (peça 62) . Essa interrupção é relevante, por estabelecer prazo para julgamento do recurso. 
f) Da prescrição intercorrente: 
15.8.	Nos termos do art. 1º, § 1º, da Lei 9.873/1999, opera-se a prescrição intercorrente se o processo ficar paralisado por mais de três anos, aguardando "julgamento ou despacho". 
15.9.	Note-se que há uma correlação entre essa hipótese e as causas de interrupção da prescrição do art. 2º. Com efeito, uma vez interrompida a prescrição por alguma das hipóteses do art. 2º, o processo não pode ficar inativo, sem qualquer inovação processual relevante, por mais de três anos.
15.10.	Trata-se de prazo específico, não se aplicando nem o prazo geral de cinco anos nem o prazo especial, da lei penal (§ 2º) . A finalidade da prescrição intercorrente, com seu prazo próprio, é a de assegurar a eficiência e celeridade nas apurações administrativas. Seria contrário a essa finalidade a paralisação injustificada do processo por período maior que o triênio estabelecido para a hipótese.
15.11.	A extrapolação do prazo de três anos, sem inovação relevante no processo, pode configurar negligência. Por isso, além de se operar a prescrição, deve-se promover a "apuração da responsabilidade funcional decorrente da paralisação, se for o caso". 
15.12.	Em muitas situações o exame da prescrição intercorrente pode ficar prejudicado nos processos já em tramitação no TCU. Como a ação de ressarcimento era considerada imprescritível, as peças que compõem a tomada de contas especial, elencadas no art. 10 da Instrução Normativa TCU 71/2012, não contemplam informações pormenorizadas quanto ao andamento do processo na fase interna, o que pode prejudicar a análise de eventual paralisação por mais de três anos. 
15.13.	Assim, caso o tribunal venha a adotar a sistemática da Lei 9.873/1999 para aferir a prescrição, convém avaliar, oportunamente, a possibilidade de ajustes na IN-TCU 71/2012, para que as tomadas de contas especiais encaminhadas ao tribunal contemplem informações sobre as interrupções ocorridas na fase interna do procedimento (como, por exemplo, declaração do órgão instaurador da TCE, de que o processo não ficou paralisado por mais de três anos, na forma do art. 1º, § 1º, da citada lei) . 
15.14. 	Especificamente quanto a este processo, as próprias causas de interrupção elencadas acima permitem evidenciar que o processo teve andamento regular, não se operando a prescrição intercorrente. 
15.15.	Logo, há informações suficientes nos autos para evidenciar o regular andamento do feito, não se verificando a prescrição intercorrente prevista na Lei 9.873/1999. 
g) Conclusão: 
15.16.	Independentemente da existência de outras causas interruptivas não elencadas acima (citações no âmbito administrativo, tentativas de solução conciliatória etc.) , cujo levantamento não se fez necessário, observa-se, pelos eventos indicados, que em nenhum momento transcorreu prazo suficiente para se operar a prescrição (nem mesmo se se considerasse o prazo geral de cinco anos) , tomando-se por referência a Lei 9.873/1999, tida pelo STF como norma regente da prescrição da pretensão punitiva pelo TCU. 
15.17.	Partindo-se da premissa de que a pretensão reparatória segue as mesmas balizas, enquanto não houver norma específica a respeito, a demonstração de que não se operou a prescrição punitiva impõe, como consequência, a conclusão de que também é viável a condenação ao ressarcimento do prejuízo apurado nos autos.
15.18.	Portanto, não houve a prescrição da pretensão punitiva do TCU, segundo o regime da Lei 9.873/1999. 
Conclusão sobre a prescrição
16.	A atuação do TCU não se encontra inviabilizada, de acordo com os critérios de prescrição da Lei 9.873/1999 e do Acórdão 1441/2016-TCU-Plenário.  
17.	Por fim, são oportunas algumas considerações sobre a possibilidade de aplicar, neste processo, novo critério para exame da prescrição, diverso do considerado no julgamento originário (que seguiu o Acórdão 1441/2016-TCU-Plenário) . 
17.1.	O art. 926 do CPC positivou a orientação de que "os tribunais devem uniformizar sua jurisprudência e mantê-la estável, íntegra e coerente", com o fim de inibir que decisões contemporâneas adotem soluções distintas para uma mesma questão, comprometendo os valores de isonomia e previsibilidade, essenciais à segurança jurídica.
17.2.	Isso não impede a reorientação da jurisprudência, sempre que evidenciada a necessidade de ajustar o entendimento à correta exegese das normas legais. E é perfeitamente possível, e até mesmo comum, que a reorientação se dê em grau recursal, pois o recurso devolve à "apreciação e julgamento pelo tribunal todas as questões (...) relativas ao capítulo impugnado" (art. 1.013, § 1º, do CPC) , para que se profira novo julgamento, procedendo-se à correta aplicação do direito. 
17.3.	Todavia, em se tratando de recurso, deve-se observar a proibição de reformatio in pejus, não se aplicando o novo entendimento se dele resultarem efeitos práticos mais gravosos ao recorrente.
Alegação de que a conduta tida como irregular baseou-se exclusivamente em delações premiadas
18.	A recorrente afirma que a acusação de fraude licitatória está apoiada em elementos trazidos de outros processos, como o acordo de leniência no Cade e acordos de delação premiada na Operação Lava Jato. 
19.	A recorrente alega que: (a) sua responsabilização está fundada no fato de ter feito parte de consórcios com empresas envolvidas em ilícitos apurados pela Operação Lava Jato; (b) há ilação de que a empresa MPE teria apresentado propostas de cobertura para beneficiar essas empresas em algumas licitações, enquanto que, de sua parte, teria se beneficiado do esquema em outras licitações que venceu; e (c) suas razões de justificativas demonstraram que a empresa MPE não manteve proximidade com as empresas mais implicadas nas apurações da Operação Lava Jato (peça 92, p. 11) .
20. A recorrente sustenta que (peça 92, p. 11-20) :
20.1.	O Tribunal Regional Federal da 4ª Região demonstrou no processo nº 5046411-08.2016.4.04.0000/TRF que somente a Construtora Camargo Corrêa participou da fraude licitatória que deu origem ao Contrato CT 112.
20.2.	O certame que precedeu o Contrato CT-111 contou com a participação de uma empresa que ficou conhecida na Operação Lava Jato e por outra menor e mais discreta, a MPE, cujo único ato descrito neste processo foi a decisão de integrar o Consórcio Interpar ao lado das empresas Mendes Júnior e Setal.
20.3.	A complexidade técnica e financeira dos contratos adjudicados restringiu a competitividade dos certames e impossibilitou uma atuação isolada, obrigando a MPE a se consociar a empresas que, futuramente, descobriu-se estarem envolvidas em um esquema de combinação de preços. Cada consórcio era administrado por uma empresa líder, que conduziria os contratos e o contato com a Petrobras. No Consórcio Interpar, a líder foi a empresa Setal, de modo que a empresa MPE não teve contato direto com funcionários da Petrobras, o que impossibilitaria a prática de parte dos ilícitos descritos na representação.
20.4.	A oferta do Consórcio Interpar, superior em 8,47% ao preço de referência da Petrobras (que abriu limite de tolerância de 20%) , decorreu da complexidade dos serviços licitados. A proposta ofertada estava dentro da normalidade e diferente dos valores praticados pelas empresas condenadas na Operação Lava Jato, que chegaram a 18% do valor de referência.
20.5.	A condenação do Tribunal fundou-se exclusivamente em delações e instrumentos assemelhados, provenientes de interessados/beneficiários de sua condenação.
20.6.	As fragilidades dos acordos premiados, elaborados diretamente pelos delatores, não foram sopesadas pelo Tribunal. Esses acordos descreveram as planilhas de obras da Repar como uma prova incontestável da veracidade de suas alegações.
20.7.	Inexiste denúncia ou sentença judicial juntadas ao processo em desfavor de dirigente ou de funcionário da empresa MPE.
20.8. A implicação da MPE nos fatos apurados pelo Cade e pela Justiça Federal de Curitiba se deu apenas em virtude de sua participação em consórcios com empresas que se envolveram em ilícitos e foram condenadas no âmbito da Operação Lava Jato. A recorrente não tinha ciência do que ocorria nas reuniões para as quais não era convidada, de modo que não poderia participar do conluio de que está sendo acusada nestes autos.
20.9. As conclusões da Nota Técnica do Cade nº 38 (peça 32, p. 20, parágrafo 69) são embasadas, quase exclusivamente, nos elementos colhidos em acordos de leniência, sendo-lhes meros prolongamentos (relatório analítico dos acordos de leniência) . Dentre as "evidências" apresentadas, a maior parte são planilhas que não provam envolvimento em cartel, por conterem informações vagas e imprecisas.
20.10. O Supremo Tribunal Federal, no âmbito do Inquérito 3998 (Relator Edson Fachin, Relator p/ Acórdão Dias Toffoli, Segunda Turma, julgado em 18/12/2017, publicado em 9/3/2018) , estabeleceu a impossibilidade da formulação de denúncia exclusivamente com base em acordo de delação premiada. Assim, se a colaboração premiada não serve para "indícios de autoria", não pode justificar a aplicação da pena de inidoneidade. Além disso, a redação do art. 46 da Lei 8443/1992 exige a "fraude comprovada" e não a sua probabilidade.
20.11. O acórdão recorrido aponta outras provas, além de delações premiadas, todavia, os exemplos citados na proposta de deliberação (itens 6 e 7 da peça 85) evidenciam que as provas se esgotaram nas delações premiadas. 
20.12.	Embora o nome da recorrente esteja em determinadas planilhas, não se pode extrair daí prova de envolvimento em esquema criminoso, uma vez que as planilhas eram apenas instrumentos de planejamento das empresas e de monitoramento da concorrência. A empresa MPE não participou da elaboração dessas planilhas, feitas unilateralmente pelos delatores que as ofereceram ao Cade.
20.13. A nota técnica nº 38 informa os locais das reuniões, sedes das empresas participantes do cartel, sem mencionar a empresa MPE (item 204 da peça 32, p. 94) . Várias mensagens eletrônicas apreendidas judicialmente dão conta da ausência de envolvimento da recorrente. As "evidências nº 13 a 20" apontam a realização de reuniões entre as empresas OAS, Camargo Correa, Andrade Gutierrez, Queiroz Galvão, Odebrecht e a UTC. 
20.14. A única ocasião em que o nome da MPE aparece associado a uma dessas reuniões é a "evidência nº 25", que seria uma ata produzida por delator interessado no resultado do processo. A "evidência nº 26" trata de uma anotação feita por um delator. Em ambos os casos, não há provas no sentido técnico da palavra, mas manifestações unilaterais produzidas por delatores.
20.15.	A vagueza das planilhas e a precariedade das "evidências nº 25 e 26", produzidas diretamente pelos delatores, além dos termos de depoimento dos delatores, demonstram a falta de provas do envolvimento da empresa MPE no esquema retratado na Nota Técnica do Cade nº 38.
Análise
21.	As fiscalizações do TCU nas obras da Refinaria Getúlio Vargas (Repar) iniciaram-se em 2009. Os contratos de maior vulto, notadamente os contratos 0800.0035013.07.2 (CT 101, Consórcio Conpar - Construtoras Odebrecht, OAS e UTC) , 0800.0043363.08.2 (CT 111, Consórcio Interpar - Mendes Júnior, MPE e SOG) , e 0800.0043403.08.2 (CT 112, Consórcio CCPR-Repar - Camargo Corrêa e Promon) , todos com valor global acima de R$ 1 bilhão, já estavam em andamento e, portanto, com processos de licitação encerrados.
22.	Auditoria realizada pela Secex-PR em 2009 (TC Processo 010.546/2009-4) analisou dezenove contratos relacionados às obras industriais do empreendimento (carteiras de gasolina, coque, propeno, solventes, caldeiras, automação e outras) , que somados alcançaram o montante contratado de R$ 8.673.968.112,09, a preços da época. Ao final da execução contratual, o montante pago pela Petrobras aos referidos contratos foi de R$ 10.748.645.666,11, incluídos aditivos e reajustamentos.
23.	O Relatório de Fiscalização, datado de 12/8/2009, identificou, em cada um dos dezenove contratos analisados (à exceção da ausência de parcelamento do objeto, achado 3.2, que não foi registrado nos contratos CT 075 e CT 152) cinco indícios de irregularidades graves com recomendação de paralisação (IG-P) , quais sejam: (a) projeto básico deficiente ou desatualizado; (b) ausência de parcelamento do objeto; (c) orçamento incompleto ou inadequado; (d) sobrepreço decorrente de preços excessivos frente ao mercado; e 	(e) restrição à competitividade da licitação decorrente de critérios inadequados de habilitação e julgamento.
24.	O conjunto dos achados observados já apontava, à época, para a ocorrência de graves problemas nos procedimentos licitatórios lançados pela Petrobras com base no Decreto 2.745/1998, que, frise-se, era descumprido por seus gestores. Nessa linha, é oportuno transcrever trecho da conclusão do aludido relatório, que bem espelha o assunto (peça 1, p. 165, TC Processo 010.546/2009-4) :
Os critérios de julgamento dos convites, com base no preço secreto, proporcionam tanto a escolha pela Petrobrás de quem será a vencedora quanto a formação de consórcios que praticam a concertação de propostas. Quando os consórcios são formados, a Comissão de Licitação é obrigada, na maioria dos casos, a solicitar uma segunda estimativa aumentando o número do preço secreto. Se não aumentar, não contratará ninguém daquela vez. (grifos acrescidos) 
25.	Na maior parte destes contratos constatou-se a existência de significativo sobrepreço, para os quais foram apartadas as respectivas tomadas de contas especiais.
26. Chama atenção a pertinência do achado "restrição à competitividade da licitação" com o objeto do presente processo: fraude à licitação, lembrando que no momento da supracitada auditoria ainda não haviam sido descortinados os ilícitos posteriormente apurados pela denominada Operação Lava-Jato.
27.	Em face das informações transladadas de sentenças judiciais e de termos de colaboração premiada da Operação Lava-Lato, a empresa MPE foi chamada nestes autos para contraditar os fatos descritos no item 9.2.2. do Acórdão 2319/2017-TCU-Plenário, de relatoria do Min. André Luís de Carvalho (peças 28-29) e nos documentos novos (Cade) acostados nos autos (peças 45-46) :
9.2.2. irregularidades: conluio entre as empresas e fraude às licitações da Repar que precederam o Contrato 0800.0035013.07.2 (CT 101) , o Contrato 0800.0043363.08.2 (CT 111) e o Contrato 0800.0043403.08.2 (CT 112) , no bojo de esquema criminoso conduzido, pelo menos, de 2003 a 2014, a partir das seguintes condutas ilícitas: a) combinação de preços; b) quebra de sigilo das propostas; c) divisão de mercado; d) oferta de propostas de cobertura para justificar o menor preço ofertado; e) combinação prévia dos resultados com o consequente direcionamento das licitações; e f) ausência de formulação de proposta para beneficiar a empresa escolhida pelo cartel.
28. O Tribunal (peças 62-63) , apoiado no exame da unidade técnica (peças 19-21, 41 e 57) , nas manifestações da empresa MPE (peças 30-31 e 52-55) e no robusto conjunto probatório acostado aos autos (peças 3-18, 32-39) , obtido de investigações criminais e administrativas, de sentenças judiciais e do relato de diversos colaboradores, suportados por evidências documentais e convergentes entre si, concluiu que houve a participação da empresa MPE na fraude em licitações da Petrobras.
29.	Por oportuno, destaca-se a seguir excerto do exame da SeinfraOperações (peça 57, p. 7-17) que aponta os elementos de prova da participação da MPE no esquema fraudulento:
36. O Sr. Ricardo Pessoa, empresário e réu-colaborador, também se referiu à empresa MPE como fazendo parte do grupo de empresas que se reuniam para fraudar as licitações, conforme o Termo de Colaboração nº 28, de 29/5/2015, conforme o seguinte excerto (peça 6, p. 5) : 
QUE os participantes da reunião mais ampla referiam-se a si mesmos como "A MESA"; QUE, "as mesas" funcionaram de 2006 a 2011; QUE, as mesas se reuniam cerca de três vezes ao ano e eram compostas por empresas que estavam no cadastro, ou seja: ODEBRECHT, OAS, QUEIROZ GALVAO, CAMARGO CORREA, ANDRADE GUTIERREZ, MENDES JUNIOR, TECHINT, PROMON, EBE/MPE, SKANSKA, ENGEVIX, SETAL, GDK, IESA; QUE, SETAL, GDK, IESA, EBE/MPE, nem sempre participavam da primeira reunião da mesa porque não havia clareza se seriam ou não convidadas; (grifo acrescido) 
37. O Sr. Augusto Ribeiro de Mendonça Neto, das empresas SOG/Setal - Óleo e Gás, também confirmou a existência do esquema ilícito para fraudar as licitações da Petrobras (peça 9, p. 11, 50) , bem como o pagamento de propinas decorrentes da execução do contrato: 
QUE a SOG ÓLEO E GÁS posteriormente participou de outros dois contratos, o contrato de interligações entre as unidades na Refinaria REPAR, em Araucária/PR, e a planta de gasolina na REPLAN, ambas em consórcio com a MENDES JÚNIOR e MPE ENGENHARIA; QUE esses dois contratos estão inseridos no esquema de "CARTEL", tratado no Anexo 1, e foram resultado de negociações no âmbito do "CLUBE" formado entre empresas para o direcionamento de contratados da PETROBRÁS; QUE no âmbito do "CLUBE", a SOG - ÓLEO E GÁS elegeu tais contratos como prioridade; QUE a SOG - ÓLEO E GÁS já mantinha uma relação comercial com a MPE ENGENHARIA e, como o contrato da REPAR era um contrato grande, havia necessidade de agregar uma nova companhia, sendo formado então o consórcio junto à REPAR com a entrada da MENDES JUNIOR, que não se recorda o nome agora; (grifos acrescidos) (...) 
QUE a respeito da (4) REPAR - REFINARIA PRESIDENTE GETÚLIO VARGAS, em Araucária/PR, cujo contrato firmado entre o CONSÓRCIO INTERPAR, formado pelas empresas MENDES JÚNIOR, MPE e SOG - ÓLEO E GÁS, no valor aproximado de R$ 2,4 bilhões de reais, no ano de 2008, o declarante afirma: QUE o referido contrato foi negociado dentro do "CLUBE" das empresas cartelizadas; QUE a empresa líder deste consórcio era a SOG - ÓLEO E GÁS, representada de fato pelo declarante e formalmente por JOSÉ LUIZ FERNANDES; QUE a MPE era representada por MARCO AURÉLIO; QUE a MENDES JÚNIOR era representada por ALBERTO VILAÇA; QUE nesse contrato da REPAR, o declarante ficou responsável, dentro do CONSÓRCIO INTERPAR, por negociar quanto seria pago de propina ("comissões") e por operacionalizar os pagamentos; QUE no âmbito do "CLUBE", o contrato foi elegido como prioritário pelo declarante e as outras empresas do cartel deram cobertura na licitação, apresentando propostas de valor acima à apresentada pelo CONSÓRCIO INTERPAR, que havia sido elegido previamente dentro do "CLUBE" como o vencedor; QUE após várias reuniões do "CLUBE", foi elaborado uma lista contendo a relação das empresas que deveriam ser convidadas para o certame específico, dentre as quais o CONSÓRCIO INTERPAR seria o vencedor; QUE como o consórcio INTERPAR foi efetivamente o escolhido pela PETROBRÁS, pode afirmar que a lista deve ter sido entregue pelo coordenador do "CLUBE", RICARDO PESSOA, provavelmente às Diretorias de Engenharia e Serviços e de Abastecimento, respectivamente dirigidas à época por RENATO DUQUE e PAULO ROBERTO COSTA; (grifos acrescidos) 
38. Por oportuno, frise-se que na Ação Penal nº 5083401-18.2014.4.04.7000/PR, em trâmite na 13a Vara Federal Criminal de Curitiba, foi prolatada sentença por meio da qual foram condenados executivos da empresa Mendes Junior Trading Engenharia, inclusive pelas irregularidades referentes ao CT 111, assinado também pela MPE, como já referido anteriormente. Na sentença foi tratada ainda a questão dos valores contratados e dos termos aditivos, que elevaram substancialmente o valor final do contrato (peça 13, p. 36-38) .
39. Note-se, até aqui, que os elementos constantes dos autos, de fontes diferentes, convergem para atestar a existência do cartel atuando nas licitações da Petrobras e, mais especificamente, nos certames objeto da Representação, com o envolvimento da empresa MPE. Nesse sentido, a confirmação por funcionário da Petrobras e por empresários, inclusive de empresa que fez parte de consórcio com a MPE, e ainda a sentença penal condenatória envolvendo pessoas ligadas à empresa que participou do consórcio referente ao CT 111.
40. Não obstante tais elementos, foram juntadas novas peças que acrescentam mais elementos a comprovar a participação da MPE nas irregularidades em questão.
41. O anexo à Nota Técnica n° 38/2015/ASSTEC-SG/SGA2/SG/CADE (peças 32-33) , que reproduz tabelas e evidências constantes de documentos apreendidos nos quais há indicação da participação da empresa MPE (p. 23, 55, 61, 66, 85, 96, 104) . Como já registrado na Instrução que fundamentou a nova audiência, na referida Nota, são detalhados o esquema, as comunicações entre os envolvidos e os acertos de valores para distribuição proporcional de obras.
42. No início da referida Nota, consta que "[c]om base na análise dos documentos e das informações obtidas nos autos, entende-se que há indícios robustos de que as seguintes empresas teriam celebrado ajustes anticompetitivos entre si, em suposta infração à ordem econômica tipificada na Legislação de Defesa da Concorrência34: (...) (xiv) MPE Montagens e Projetos Especiais S.A. (...) " (peça 32, p. 23-24) .
43.	 Nessa toada, por exemplo, citem-se referências feitas por um colaborador, nas quais se agrupam as empresas por tipos, classificando-as por valores para participarem de licitações (peça 32, p. 61, 104) :
153. Segundo os Compromissários, trata-se de documento datado de 07/08/2008, elaborado no âmbito dos acordos anticompetitivos aqui relatados, com a participação de quinze empresas, listadas da seguinte maneira: (1) PRO (Promon) , (2) CN (Odebrecht) , (3) UT (UTC) , (4) TC (Techint) , (5) MJ (Mendes Júnior) , (6) AG (Andrade Gutierrez) , (7) CC (Camargo Corrêa) , (8) ST (Setal/SOG Óleo e Gás) , (9) ME (MPE) , (10) GQ (Queiroz Galvão) , (11) EI (Iesa) , (12) AO (OAS) , (13) KS (Skanska) , (14) VX (Engevix) e (15) DG (GDK) .
 (...) 
220. Nesse contexto de inclusão de novas empresas no cartel - e de acomodação esporádica de outras - foi discutida, segundo os Signatários, uma proposta de divisão das licitações da Petrobras com base no valor dos projetos. O objetivo seria reduzir a pressão competitiva nos grandes projetos - fruto da inclusão de novas empresas no cadastro da Petrobras e, por consequência, da ampliação do número de empresas convidadas para os certames - e, simultaneamente, garantir a destinação de parte das licitações para as empresas ditas "entrantes". Anotações feitas por Marcos Pereira Berti (Diretor Comercial da SOG/Setal) em seu tablet pessoal, em 16 de agosto de 2011, apresenta uma das versões discutidas de tal proposta. Em suma, as licitações com valores estimados superiores a R$600 milhões seriam destinadas exclusivamente às empresas "tipo A" - Odebrecht, Camargo Corrêa, OAS, Queiroz Galvão, Skanska, Promon, SOG/Setal, Galvão, Andrade Gutierrez, Iesa, Mendes Jr., Engevix, UTC e Techint, empresas integrantes do "Clube das 16", excluídas MPE e GDK -, aquelas de valor entre R$300 e 600 milhões, para as empresas "tipo B" - Contreras, Carioca, Alusa, Egesa, Fidens, Aterpa, Tomé, Jaraguá, Engeform, CR Almeida, Schahin, GDK, CCPS, DM, Delta, Santa Bárbara, Barbosa Mello, MPE, Via Engenharia e Constran - e, finalmente, para as licitações com valores inferiores a R$300 milhões, as empresas do "tipo C" teriam prioridade (Qualiman, NM, Ecman, Conenge, Produman, TKK, Tenace, Potencial, Engecampo, Multitek, Milplan, MCE, Niplan e MIP) .
EVIDÊNCIA Nº 26. ANOTAÇÕES EM TABLET (MARCOS PEREIRA BERTI) : 16.08.2011 TERÇA
 (...) 
244. Em março de 2007, a Petrobras iniciou processo licitatório para contratação de obras dos Off-sites98 pertencentes às carteiras da Unidade de Hidrodessulfurização de Gasolina (HDS) . Nesse contexto, após a análise da carteira de contratos de cada empresa integrante do cartel, aferiu-se que a Setal/SOG possuía o menor backlog, razão pela qual passou a ter preferência na escolha do próximo empreendimento a ser licitado pela Petrobras: no caso, o pacote específico de obras de Off-sites da unidade de HDS de Gasolina da Repar. Por se tratar de obra que proporcionaria elevado faturamento para a empresa contratada - haja vista o porte da obra -, decidiu-se que a Setal/SOG deveria constituir um consórcio com a MPE. Concomitantemente, havia sido definido que a Mendes Jr. venceria a licitação para obras da Unidade de Hidrodessulfurização de Gasolina (HDS) na Replan, em consórcio com a MPE99. Assim, considerando que tanto a Setal/SOG quando a Mendes Jr. teriam a MPE como parceira, as três empresas resolveram se reunir e constituir apenas um consórcio para ambas as obras. Para a obra na Repar, foi formado o consórcio Interpar (Mendes Jr./Setal-SOG/MPE) 100.
245. Nesta época, o "Clube das 9" já passara a ser formalmente integrado por novas empresas que, antes de serem cooptadas pelo cartel, poderiam potencialmente desafiar a divisão de mercado levada a cabo pelas empresas integrantes do "clube".
246. A comprovar tal assertiva, veja-se o conteúdo da Evidência nº 30 - apreendida na Engevix - que traz tabela intitulada "Lista de Compromissos - 28.09.2007". Referindo-se a compromissos firmados em 28 de setembro de 2007 - possivelmente em reunião entre representantes das empresas integrantes do cartel - a tabela lista, de um lado, as principais licitações que a Petrobras realizaria em suas refinarias ("Empreendimentos") e, de outro, as empresas às quais seriam destinadas as licitações. Cabe destacar alguns pontos:
a) ao "Clube das 9" - composto por AG (Andrade Gutierrez) , CC (Camargo Corrêa) , MJ (Mendes Júnior) , ME (MPE) , CN (Odebrecht) , PRO (Promon) , ST (Setal/SOG) , TC (Techint) e UT (UTC) - já tinham sido formalmente agregadas cinco novas empresas: GQ (Queiroz Galvão) , EI (Iesa) , AO (OAS) , KS (Skanska) , VX (Engevix - em cuja sede foi apreendido o documento) e DG (GDK) ; 
b) dentre os compromissos que as empresas participantes do cartel assumiram, encontra-se a licitação para os serviços de Off-sites HDS da Repar, que, nos termos da tabela, seria alocado à MJ, ST e ME, ou seja, às empresas Mendes Júnior, Setal/SOG e MPE; 
c) a data em que tais compromissos foram firmados, 28 de setembro de 2007, é anterior à apresentação das propostas comerciais pelos licitantes (de acordo com os Signatários, as propostas foram entregues em julho de 2008) . 
247. Assim, segundo os Signatários, previamente à realização da licitação da Repar, for a acordado em reunião101, que contou com a participação de representantes das empresas participantes do cartel, que o certame seria destinado ao consórcio Interpar (Mendes Jr./Setal-SOG/MPE) . Na mesma oportunidade, foi decidido que outros dois consórcios seriam formados com o único objetivo de apresentarem propostas de cobertura: o consórcio Coros (formado por Odebrecht, UTC e OAS) , e o consórcio QI (Queiroz Galvão e Iesa) . Neste caso, o levantamento de custos foi realizado pela equipe do consórcio Interpar e entregue, posteriormente, aos outros dois consórcios, por orientação dos Signatários102. 
248. O depoimento do Signatário Augusto Ribeiro Mendonça Neto corrobora o ajuste acima descrito. Quando questionado sobre se a licitação da Repar teria si ajustada em favor do consórcio INEPAR, confirmou que: 
 (...) foi ajustado e nós [empresas do consórcio] informamos os preços que os outros consórcios deveriam praticar. 
 (Ação Cautelar nº 5073475-13.2014.404.7000/PR, 13ª Vara Federal de Curitiba/PR, Evento 529_TERMOTRANSCDEP4) 
249. Os Signatários também esclarecem que, a fim de simular a existência de uma efetiva competição pelo objeto licitado, representantes dos três consórcios formularam mais de mil questões à Comissão de Licitação ao longo de mais de 9 meses, para esclarecer detalhes técnicos da licitação103, mesmo tendo conhecimento prévio de que o consórcio Interpar apresentaria a proposta com o menor valor 
250. Eis o resultado final da licitação, que confirma o conteúdo dos documentos e as alegações dos Signatários e, assim, o êxito do cartel em fraudar o caráter competitivo do certame:
251. Contudo, como explicado anteriormente, uma das "tarefas" inerentes aos acordos colusivos é realizar o monitoramento das decisões do cartel, a fim de garantir seu cumprimento integral e evitar eventuais desvios, punindo eventualmente as empresas que descumprirem os termos do acordo. Também na sede da Engevix foi apreendida a Evidência nº 31, que materializa o monitoramento do cartel atuante nas licitações da Petrobras.
252. Nitidamente se trata de uma atualização da Evidência nº 29 (seu próprio título indica se tratar de "Avaliação da Lista de Compromissos") , ao qual foram agregadas decisões posteriores do cartel (reuniões realizadas em 14 de março de 2008 e 29 de abril de 2008) , incluindo os valores das propostas comerciais apresentadas pelas empresas integrantes do cartel nas licitações que a elas tinham sido destinadas (nova coluna "Valor Apresent. MMR$") .
253. Em relação à licitação sob análise, é possível observar que a legenda indica que o contrato ainda estava em fase de negociação junto à Petrobras - informação correta, pois o contrato seria assinado apenas em 7 de julho de 2008 -, tendo sido apresentada proposta no valor de R$2.253 milhões, o que de fato ocorreu, como demonstrado na Tabela 11.
254. O cartel demonstrava, assim, que evoluíra, paulatinamente, para um acordo estável e institucionalizado, cuja organização calcava-se no constante monitoramento dos termos do acordos colusivo, com vistas a garantir a alocação privada dos certames da Petrobras.  (grifos acrescidos) 
44. Em adição, registre-se que relato semelhante sobre o envolvimento da empresa MPE consta do referido Anexo, desta feita notadamente com relação à Refinaria de Paulínea - Replan (peça 32, p. 118-121) , Rnest (peça 33,9-21) , Comperj (peça 33, p. 22-64) . Registre-se, ainda, que no caso do Comperj há menção a registros telefônicos fornecidos pelos Signatários do Acordo de Leniência nº  01/2015 entre o Sr. Marcos Pereira Berti (Diretor Comercial da SOG/Setal) e representantes de empresas concorrentes, incluindo 7 ligações e duas mensagens (SMS) para o Sr. Tadeu Rodrigues Maia, da MPE (peça 33, p. 55) .
45.	 O multicitado Anexo do CADE faz um relato com riqueza de detalhes sobre as atividades do cartel nas licitações da Petrobras, com a distribuição prévia e acerto das obras para cada empresa ou consórcio a ser formado. A partir do relato e de documentos apreendidos, notadamente as planilhas e as anotações dos envolvidos, resta evidente as fraudes praticadas, o acerto prévio e a participação das empresas no esquema.
46. A partir de tal relato, ficou muito claro o acerto prévio para escolha das empresas SOG/SETAL (ST) , MPE (ME) e Mendes Júnior (MJ) para "vencer a licitação" em questão. A tabela acima indica que praticamente um ano antes da "licitação" em comento, já havia sido combinado o resultado no âmbito do cartel. Quando da formação do consórcio as empresas já tinham escolhido as obras que fariam, conforme a ordem interna do próprio cartel. Chama a atenção, ainda, o fato de que representantes do três consórcios formularam mais de mil questões à Petrobras com o intuito "de simular a existência de uma efetiva competição pelo objeto licitado".
47. Em adição, no acordo de leniência firmado pela empresa SOG com o CADE foram indicadas as empresas que praticaram as condutas anticompetitivas, foi descrito como as empresas operavam e dividiam as obras no âmbito do cartel, sendo o nome da MPE referido por inúmeras vezes (ver, por exemplo, p. 1, 7, 29, 30, 31, 33, 56, 57, e tabelas nas p. 28 e 30, peça 31) . O documento possui riqueza de detalhes sobre os acertos prévios firmados no âmbito do cartel em relação a empreendimentos "licitados" pela Petrobras, evidenciando as fraudes nas quais a empresa está envolvida. Como exemplo da referência à participação da empresa MPE, cite-se o trecho em que explica uma tabela constante do referido acordo (peça 34, p. 34) :
95. Este documento demonstra ainda a formação de consórcios entre empresas em diversas licitações, como se extrai da coluna 6 ("OBS") . Conforme relato dos Signatários, ficou acertado entre as empresas do "Clube das 9": que Promon (1) , Camargo Correa (7) e MPE (9) formariam consórcio para vencer a licitação da REVAP (epc1 e epc4) ; que Promon (1) e Camargo Correa (7) formariam um consórcio para vencer a licitação da REPAR (Propeno) ; e que Andrade Gutierrez (5) e Mendes Júnior (6) formariam em consórcio para vencer as licitações da REGAP (HDT) e REDUC (Água Ácida) ; Odebrecht (2) e UTC (3) formariam um consórcio para vencer a licitação da REPAR (HDS) .
48. A participação da MPE nas diversas licitações conduzidas pela Petrobras, fraudadas pelo cartel, pode ser visualizada na planilha a seguir (peça 35 e planilhas com os dados consolidados, peça 36 e 37) , elaborada a partir de informações colhidas nas peças 32-34, e de datas de licitações e assinaturas de contratos obtidos em processos do TCU e em consulta ao SIASG.
49. Tais planilhas indicam a participação das diversas empresas envolvidas nas fraudes. De acordo com a tabela abaixo, citada na Instrução que propôs a nova audiência, verifica-se que o nome da empresa MPE como vencedora de um certame da Repar já constava em pelo menos duas planilhas que foram apreendidas e que foram elaboradas antes das licitações da Repar. O resultado dessa e de outras licitações para os demais empreendimentos, portanto, já era do conhecimento da empresa, comprovando a ocorrência da fraude.
Como ler esta planilha:
1. foi utilizada uma letra diferente para denotar cada versão da planilha de cada unidade em que há indicação de interesse da respectiva empresa: a letra "a" denota a primeira versão da planilha, a letra "b" a segunda versão, e assim por diante. A letra "x" foi utilizada para demonstrar os vencedores dos empreendimentos não constantes das peças 32-33;
2. as versões das planilhas e a página na qual está inserida no anexo à Nota Técnica 38 do CADE (peças 32-33) são as seguintes:
i. COMPERJ: (a) 11/6/2008, p. 145; (b) 7/8/2008, p. 61; (c) 25/4/2009, p. 66; (d) 25/6/2009, p. 156;
ii. RNEST: (a) 11/6/2008, p. 128; (b) 11/6/2008, p. 129; (c) 11/6/2008, p. 130;
iii. Outras unidades: (a) 28/9/2008, p. 112; (b) 29/4/2008, p. 114; (c) 11/6/2008, p. 186.
3. a cor de preenchimento verde foi utilizada para demonstrar quem participou da combinação e ganhou a licitação. A cor amarela indica empresa que não constava nas planilhas apreendidas na Engevix (peças 32-33) , mas consagrou-se vencedora. A indicação de mais de um ganhador para um empreendimento indica a formação de consórcio.
50. De acordo com a Instrução anterior, em outra evidência contundente de que a MPE tinha conhecimento e participava das atividades do cartel, inclusive quanto às propostas das demais empresas, à formação do consórcio, ao pagamento e operacionalização das propinas, o empresário Sr. Augusto Ribeiro de Mendonça Neto, representante da SOG, declarou (peça 38, p. 11) :
QUE a SOG ÓLEO E GÁS posteriormente participou de outros dois contratos, o contrato de interligações entre as unidades na Refinaria REPAR, em Araucária/PR, e a planta de gasolina na REPLAN, ambas em consórcio com a MENDES JÚNIOR e MPE ENGENHARIA; QUE esses dois contratos estão inseridos no esquema de "CARTEL", tratado no Anexo 1, e foram resultado de negociações no âmbito do "CLUBE" formado entre empresas para o direcionamento de contratados da PETROBRÁS; QUE no âmbito do "CLUBE", a SOG - ÓLEO E GÁS elegeu tais contratos como prioridade; QUE a SOG - ÓLEO E GÁS já mantinha uma relação comercial com a MPE ENGENHARIA e, como o contrato da REPAR era um contrato grande, havia necessidade de agregar uma nova companhia, sendo formado então o consórcio junto à REPAR com a entrada da MENDES JUNIOR, que não se recorda o nome agora; QUE em relação a outras empresas do CLUBE, a ODEBRECHT sempre entrava em consórcio com a UTC; QUE também se consorciavam CAMARGO CORREA com PROMOM; QUE houve apoio dos membros do "CLUBE" e isso permitiu com que o consórcio do declarante sagrasse vencedor nos certames da REPAR; QUE o declarante, como coordenador comercial dos dois consórcios (REPLAN e REPAR) foi o responsável por negociar as "comissões" pagas a RENATO DUQUE e a PAULO ROBERTO COSTA; QUE a negociação do valor a ser pago a PAULO ROBERTO COSTA foi feita com JOSE JANENE; QUE as negociações foram "bastante duras", pois as "demonstrações de poder foram relevantes; (...) QUE a exigência feita por PAULO ROBERTO COSTA e JOSÉ JANENE era em torno de 1% sobre os contratos, mas acabou-se pagando R$ 20 milhões de reais aproximadamente pelo contrato da REPAR, após as "duras negociações"; QUE as demonstrações acima era no sentido de que "ou pagava ou a consequência era grande"; QUE os valores eram divididos conforme o prazo da obra e pagas em parcelas iguais, bimestrais, desprezando-se os primeiros meses em que a obra tinha pouco faturamento; QUE no caso da REPAR, acertou-se um valor referente ao contrato e posteriormente outro valor referente ao aditivo, cujo total em propina foi de R$ 20 milhões; QUE o contrato iniciou-se em julho de 2008 e o último evento dele aconteceu em janeiro de 2013; QUE os pagamentos de vantagem indevida se deram entre março de 2009 a fevereiro de 2012, sendo todas pagas mediante transferências para as empresas MO CONSULTORIA, EMPREITEIRA RIGIDEZ e RCI, de ALBERTO YOUSSEF, que os repassava em espécie aos destinatários; QUE a SETEC TECNOLOGIA firmou contratos simulados com as três empresas acima, em contrapartida à emissão de notas fiscais para a SETEC e a posterior transferência de valores àquelas; (...) QUE os contratos simulados eram de aluguéis de equipamentos e terraplenagem para as obras da REPAR e está providenciando esta documentação para entregar; (...) (grifos acrescidos) 
51. Divergindo do argumento da defesa, entende-se que as informações do Sr. Augusto Ribeiro de Mendonça Neto não atestam a retidão da empresa MPE. Ao contrário, as informações acima indicam o "apoio" das demais empresas cartelizadas para permitir que o consórcio formado pela SOG-MPE-Mendes Júnior fosse escolhido como vencedor, e, ainda, comprovou que o contrato em questão estava inserido no esquema do cartel.
52. Em adição, o Sr. Marcos Pereira Berti, Diretor à época dos fatos da empresa Toyo/Setal, antes chamada SOG Óleo e Gás, também relatou a participação da empresa MPE em seu depoimento à Polícia Federal nas fraudes, com a empresa participando do "grupo das 9", como as empresas operacionalizavam as atividades e dividiam os certames, a antecipação de vencedores, inclusive no caso da MPE para a Repar, conforme os excertos a seguir (peça 39, p. 1-6) 
QUE, assim, no início do ano de 2005 AUGUSTO DE MENDONÇA levou o depoente para a primeira reunião das empresas que concorriam em licitações da PETROBRAS, a qual foi realizada na sede da UTC em São Paulo; QUE nesta reunião o depoente sabia que seriam discutidos assuntos relativos as obras e licitações da PETROBRAS; QUE nesta reunião estavam presentes executivos das empresas ODEBRECHT, ANDRADE GUTIERREZ, CAMARGO CORREA, UTC, MENDES JÚNIOR, SETAL, MPE, PROMON e TECHINT; QUE a partir desta reunião o depoente passou a representar sozinho a SETAL nessas reuniões; (...) QUE questionado acerca de quais executivos, diretores ou dirigentes representavam tais empresas nas reuniões do grupo o depoente citou MARCIO FARIA representando a ODEBRECHT, ELTON NEGRÃO representando a ANDRADE GUTIERREZ, JOÃO AULER representando CAMARGO CORREA, sendo que vez ou outra AULER levava mais alguns representantes cujos nomes o depoente não recorda nesse momento, RICARDO PESSOA representando a UTC, ALBERTO VILAÇA representando a MENDES JUNIOR, MARIO AURÉLIO representando a MPE, JOSÉ OTÁVIO representando a PROMON e o representante da TECHINT o depoente não se recorda nesse momento, mencionando apenas que era um Argentino; QUE nesta primeira fase foram divididas entre as empresas do Grupo, as obras referentes à Refinaria de Araucária - REPAR, onde inclusive a SETAL venceu a obra de offsite em consórcio com a MENDES JÚNIOR e a MPE, e as obras referentes a Refinaria de Paulínea - REPLAN, na qual a SETAL sagrou-se vencedora também em consórcio com as empresas MENDES JÚNIOR e a MPE; QUE no final do ano de 2006 começaram a ser convidadas pela PETROBRAS em seus certames outras empresas que não participavam do grupo das 9 empreiteiras mencionado; QUE esta circunstância estava implicando em dificuldades para empresas do grupo, pois os ajustes pactuados entre elas não estava surtindo efeito em grande parte dos casos, diante das propostas das demais empresas fora do grupo; QUE então os representantes das empresas que o depoente considera as mais fortes do grupo, quais sejam: ANDRADE GUTIERREZ, CAMARGO CORREA, UTC e ODEBRECHT, procuraram manter contato com estas novas empresas fora do grupo o depoente citou OAS, ENGEVIX, SKANSKA, GDK, IESA e QUEIROZ GALVÃO; QUE o depoente não consegue precisar exatamente o mento do ano de 2006 ou 2007 em que estas empresas começaram a participar das reuniões do grupo; QUE com a entrada dessas empresas no grupo, que coincidiu com um aumento do número de obras e licitações da PETROBRAS, as reuniões do GRUPO se tornaram mais frequentes, passando a ocorrer mensal ou bimestralmente; OAS no começo foi representando por AGENOR FRANKLIN e depois passou a ser representada por HENRIQUE FEDERICI, a ENGEVIX representada por GERSON ALMADA e, mais a frente, no ano de 2010, por JOSE CARLOS LOPES, a SKANSKA, representada por CLAUDIO LIMA, a GDK representada por EULER e HELIO ROSADA, a ROSADA, a IESA, representada por WALDIR CARREIRO, e a QUEIROZ GALVÃO representada por OTHON ZANOIDE e mais, adiante em 2009, ROMERO OLIVEIRA; QUE nesta nova fase das reuniões do Grupo, os representantes das empresas que dele participavam originariamente também foram substituídos; QUE o MARCIO FARIA que representava a ODEBRECHET passou a ser representada com maior frequência por RENATO RODRIGUES; QUE ELTON NEGRÃO passou a representar a ANDRADE GUTIERREZ apenas esporadicamente nas reuniões do Grupo, sendo que foi substituído nessa representação por PAULO DALMAZZO, que passou a atuar ativamente nestas reuniões por volta do ano de 2010, e por um outro executivo cujo o nome o depoente não se recorda neste momento; JOÃO AULER foi substituído por LEONEL VIANA na representação da CAMARGO CORREA, sendo que esporadicamente compareceram a reuniões DALTON AVANCINI e EDUARDO LEITE; QUE RICARDO PESSOA, por volta do ano de 2009, deixou de comparecer regularmente nas reuniões do grupo, sendo que a UTC passou a ser representada por ANTONIO CARLOS MIRANDA; ALBERTO VILAÇA continuou representando a MENDES JUNIOR até o ano de 2011, quando então seu representante passou a ser ROGERIO CUNHA; MARIO AURÉLIO continuou representando a MPE, sendo esta também passou a ser representada por TADEU MAIA por volta do ano de 2009;  (...) QUE nestas reuniões as empresas trocavam entre si informações acerca dos investimentos futuros da PETROBRAS, informações que possuíam com gerentes e funcionários da PETROBRAS; QUE a PETROBRAS possui uma lista, a qual é pública, com os investimentos que pretende fazer no futuro; QUE com a base nesta lista, tendo em vista as informações informalmente obtidas pelos participantes do grupo, elas podiam saber com certa antecedência quando iria se tornar pública determinada licitação da PETROBRAS; QUE eram essas informações que serviam para basilar a divisão das obras futuras entre os participantes do grupo de empresas; QUE quando surgia alguma obra que poderia ser do interesse da SETAL, o depoente levava a conhecimento do AUGUSTO para verificar se ela efetivamente iria participar da licitação; QUE nestas reuniões trocavam-se tabelas com a relação do obras passadas e futuras da PETROBRAS, sendo que com base nas obras que foram vencidas pelas empresas participantes do grupo no passado se discutiam e se estabeleciam entre elas quem teria prioridade nas obras futuras da PETROBRAS de acordo com o interesse de cada uma destas empresas; (...) ME refere-se a MPE; (...) QUE na etapa seguinte as empresas buscavam formar Consórcios entre si para discutir seus interesses em conjunto nas próximas reuniões do Grupo; QUE então se buscava ema reunião global com todos os participantes do grupo, estabelecer quais empresas ou consórcios de empresas "ficaria com o que", ou seja, qual seria a obra que ela escolheu e deveria vencer; (...) QUE as escolhas que eram estabelecidas no âmbito interno do Grupo via de regra eram observadas por todos, ou seja, aquelas obras em que a construtora X, ou consorcio de construtoras X, Y e Z, foi escolhida (o) pelo grupo para vencer, as demais participantes do grupo comprometiam-se a não apresentar propostas competitivas que pudessem vir a prejudicar a escolhida;
QUE dentro desta dinâmica era necessário que algumas empresas ou consórcios de empresas do grupo, no mínimo 3, apresentassem propostas "cobertura" ou seja propostas não competitivas perante a Petrobras para legitimar o certame desta Companhia; QUE para o fornecimento de tais propostas cobertura, as empresas conversavam entre si, dentro ou fora das reuniões do Grupo, estabelecendo quais seriam as empresas que forneceriam tais propostas de cobertura; QUE então para que esta rotina funcionasse as empresas ou consórcios de empresas escolhidas pelo Grupo para vencer os certames da PETROBRAS, encarregavam-se de, por meio de emissários próprios, encaminhar envelopes com o valor da proposta que apresentariam no certame para as empresas ou grupos de empresas que forneceriam as propostas de coberturas pudessem efetuar lances superiores; QUE também havia uma ordem já pré-estabelecida no âmbito do grupo de quais empresas que forneceriam as propostas de coberturas seriam as 2ª, 3ª e 4ª colocadas; QUE essa ordem era estabelecida por preferência daquelas que apresentaria as propostas cobertura, ou em caso de inexistência de preferência dessas, pela própria empresa ou consórcio de empresas que foi escolhido pelo grupo para vencer o certame; QUE questionado se esta dinâmica persistia nos certames nos quais houve REBID ou 2º REBID por parte da PETROBRAS, ou seja, naqueles no quais a propostas apresentada pela empresa (s) escolhida (s) para vencer o certame pelo grupo, o depoente diz que sim, especificando que também nesses REBID's as empresas ou consórcio de empresas escolhidas pelo Grupo para vencer os certames da PETROBRAS, encarregavam-se de, por meio de emissários próprio, encaminhar envelopes com o valor da proposta que apresentaria, no certame para as empresas ou grupos de empresas que forneceriam as propostas coberturas pudessem estabelecer lances superiores; QUE questionado se esta dinâmica de definições no âmbito interno do Grupo e apresentação de propostas coberturas aplicou-se aos certames da PETROBRAS na Carteira Gasolina de REPLAN e Interligações da REPAR, vencidos pelo consórcio SOG/SETAL, MENDES JR e MPE, o depoente afirmou que sim; QUE o interesse em vencer tais certames foi apresentado e defendido pela SOG em relação a REPAR, e pela MENDES JÚNIOR em relação a REPLAN, sendo que tais interesses foram acatados pelo Grupo; QUE as definições sobre tais obras foram feitas à época em que o grupo contava com apenas 9 empresas, mas em virtude da demora dos certames, tais interesses foram apresentados e respeitados pelas empresas que ingressaram para formar o grupo de 15 empreiteiras; QUE a SOG/SETAL a MENDES e a MPE, resolveram se consorciar por conveniência entre elas; QUE houve propostas cobertura em ambas as licitações; QUE na obra da REPAR foi acertado no âmbito do clube que os consórcios formados por ODEBRECHT, UTC e OAS, bem como IESA e QUEIROZ GALVÃO, ofereceriam propostas coberturas, o que de fato foi feito; QUE as propostas coberturas no consórcio da REPLAN, por ter sido coordenado pela MENDES JÚNIOR, o depoente não sabe maiores detalhes; QUE indagado acerca das refinarias/obras da PETROBRAS que se recorda terem sido discutidas e divididas no âmbito interno do Clube entre as empresas participantes o depoente cita: Refinaria Alberto Pasqualini - REVAP. Refinaria Presidente Bernardes - RPBC (Cubatão) , Refinaria Gabriel Passos - REGAP, Refinaria Duque de Caxias - REDUC, Terminal Barra do Riacho - TRBR, Terminal da Bahia - TRBA, Terminal de Cabiúnas, REPAR - Refinaria Presidente Vargas (Araucária) ; (grifos acrescidos) 
53. Os excertos acima, os quais foram referidos na Instrução dessa Unidade Técnica que propôs a nova audiência, registram, também, o envolvimento da MPE no âmbito das fraudes promovidas pelo cartel, identificando os representantes da empresa envolvidos nesse esquema e, de forma detalhada como se operacionalizar a troca de informações entre as empresas cartelizadas de forma a combinar vencedores e aqueles que ofertariam as propostas de cobertura.
54. Com base na robusta documentação constante dos autos, no relato convergente de diversas fontes, incluindo funcionário da Petrobras e empresários, cuja empresa fez parte do Consórcio que venceu um dos contratos em questão, bem como o detalhado e bem embasado relato dos fatos constante do Anexo e do Histórico de Conduta do CADE e, por outro lado, dada a ausência de argumentos e documentos da MPE - Montagens e Projetos Especiais S.A. aptos a afastar a sua responsabilidade, tem-se que não há como ser acolhida a sua defesa.
30. Passa-se ao exame dos argumentos recursais.
31.	A recorrente alega que as colaborações premiadas e o acordo de leniência firmado com o Cade são meros instrumentos de obtenção de informações, provenientes de interessados e beneficiários de sua condenação. Afirma que há apenas alegações unilaterais que não constituem prova para sustentar a pena de inidoneidade aplicada à recorrente.
32.	Ocorre que os termos de colaboração premiadas não foram considerados isoladamente como elementos de prova nestes autos. Estes, juntos com outros documentos, convergentes entre si, apontaram a participação da MPE na fraude licitatória que antecedeu a celebração do contrato CT 111, conforme análise detalhada contida nos itens 30 a 54 da instrução de peça 57, p. 6-17/.  
33.	Quanto ao uso do acordo de colaboração premiada como elemento de prova, a empresa MPE confunde as declarações do agente colaborador, que é parte, com o acordo de colaboração, que é o todo e do qual a declaração do colaborador faz parte. Registra-se que a Lei 12.850/2013, em seu artigo 3º, inclui a colaboração premiada (inciso I) e a cooperação entre instituições e órgãos federais, distritais, estaduais e municipais na busca de provas e informações de interesse da investigação ou da instrução criminal (inciso VIII) como meios de obtenção de prova. E em seu artigo 4º, § 16, a lei ressalva que nenhuma sentença condenatória será proferida com fundamento apenas nas declarações de agente colaborador. Ou seja, o que a Lei veda é que uma sentença condenatória tenha por fundamento apenas declarações do colaborador, sem provas e evidências que confirmem essas declarações, em consonância com o entendimento assentado na decisão do Supremo Tribunal Federal, mencionada pela recorrente. 
34. Daí pode-se concluir que a colaboração premiada é muito mais ampla e contém provas e documentos, além das declarações do agente colaborador, não havendo como se confundir as duas coisas. Ressalte-se ainda que todas as colaborações premiadas utilizadas no presente processo foram homologadas pela justiça, que faz o controle de regularidade, legalidade e voluntariedade, conforme o § 7º do artigo 4º da mesma Lei. 
Lei nº 12.850/2013 
Artigo 4º 
§16. Nenhuma sentença condenatória será proferida com fundamento apenas nas declarações de agente colaborador. 
35.	No caso dos acordos de leniência do Cade, estes possuem legislação própria, a Lei 12.529/2011, artigo 86, que prevê os requisitos para a celebração do acordo, entre os quais há a obrigatoriedade de que da colaboração resulte a obtenção de informações e documentos que comprovem a infração noticiada ou sob investigação. Assim como a colaboração premiada, o acordo de leniência não é um simples relato, pois que amparado por documentos que comprovam os fatos relatados. 
36.	Embora a MPE afirme não identificar qualquer prova concreta de conduta ilícita, a presente representação apontou diversas provas de que a MPE, em acordo com as demais empresas integrantes do cartel, fraudou a licitação que deu origem ao Contrato CT-111. Estas provas foram expostas na instrução inicial (peça 19) e mais bem detalhadas na instrução final (peça 57, p. 6-17) , contudo, a MPE optou por não apresentar qualquer alegação de mérito, se limitando a questionar a validade das provas.
37.	Em reforço ao exame técnico de peça 57, p. 7-17, citam-se as seguintes provas que apontam a participação da MPE nos ilícitos: depoimentos e termos de colaboração (peça 8, p. 2 e 6; peça 6, p. 5; peça 9, p. 4-5, 11 e 30 e peça 39, p. 1-6) ; sentenças judiciais (peça 11, p. 43; peça 12, p. 43-44; peça 13, p. 36-38, 52, 56, 58-59 e 83; peça 14, p. 35; peça 15, p. 47; peça 16, p. 90, 150-151) ; nota técnica nº  38 do Cade (peça 32, p. 23, 24, 55, 66, 85, 96, 104 e 118-121 e peça 33, p. 9-64, 55) ; histórico de conduta no Acordo de Leniência nº  1/2015 do Cade com a SOG (peça 34, p. 34) e planilhas de dados consolidados (peças 35-37) .
38.	Por este motivo, não há como acolher a alegada falta de provas da participação da recorrente na fraude às licitações da Petrobras.
39. As seguintes alegações são incapazes de afastar as robustas evidências da participação da recorrente nas fraudes licitatórias:
39.1.	A empresa MPE foi responsabilizada apenas por ter aceitado o convite para integrar os consórcios com empresas envolvidas em ilícitos apurados na Operação Lava Jato.
39.2.	Não há na Nota Técnica nº 38 informação de reunião do cartel na sede da empresa MPE. 
39.3.	Não há nas mensagens eletrônicas ("evidências nº 13 a 20" da Nota Técnica nº 38) informação da participação da MPE em reuniões do cartel (peça 32, p. 73-82) .
39.4.	A empresa MPE não tinha ciência do teor das reuniões para as quais não foi convidada, de modo que não poderia ter combinado ajuste de preços com outras empresas.
39.5.	Há informações vagas e imprecisas nas planilhas descritas na Nota Técnica nº 38, das quais não se pode extrair prova do envolvimento da MPE em ilícito.
39.6.	As planilhas eram apenas instrumentos de planejamento das empresas e de monitoramento da concorrência.
39.7. A empresa MPE não participou da elaboração das planilhas.
39.8.	São precárias as anotações contidas nas "evidências nº 25 e 26" da Nota Técnica nº 38, pois, além de não se constituírem de elementos de prova, são manifestações unilaterais de delator (peça 32, p. 96 e 104) .
39.9. 	As razões de justificativas apresentadas pela MPE demonstraram a falta de proximidade com as empresas mais implicadas nas apurações da Operação Lava Jato.
39.10.	O Tribunal Regional Federal da 4ª Região demonstrou no processo nº 5046411-08.2016.4.04.0000/TRF que somente a Construtora Camargo Corrêa participou da fraude licitatória que deu origem ao Contrato CT 112.
39.11.	Inexiste denúncia ou sentença judicial juntadas ao processo em desfavor de dirigente ou de funcionário da empresa MPE. 
39.12.	A complexidade técnica e financeira dos objetos contratados pela Petrobras restringiu a competitividade dos certames e impossibilitou uma atuação isolada, obrigando a empresa MPE a se consociar a empresas que, futuramente, descobriu-se estarem envolvidas em um esquema de combinação de preços.
39.13.	A proposta de 8,47% superior ao preço de referência, ofertada pelo Consórcio Interpar (empresas Mendes Júnior, SOG/Setal e MPE) , estava dentro da normalidade e bem abaixo dos valores praticados pelas empresas condenadas na Operação Lava Jato, que chegaram a 18% do valor de referência. 	
40.	Reitera-se que o conjunto de documentos, convergentes entre si, demonstra o ilícito praticado pela empresa MPE em conluio com outras empresas do cartel, conforme análise detalhada empreendida na instrução da peça 57, p.  7-17. Ou seja, o conjunto desses documentos (planilhas, atas de reunião, anotações, termos de colaboração, sentenças judiciais e acordo de leniência) , é que constituiu elemento caracterizador da participação da MPE nas ações fraudulentas. 
41.	Ao contrário do que alega a recorrente, há diversos registros da participação da empresa MPE na fraude a licitações de obras da Refinaria de Paulínea, Abreu e Lima e Complexo Petroquímico do Rio de Janeiro, conforme consta da Nota Técnica nº 38 (peça 32, p. 118-121 e peça 33, p. 9-21 e 22-64) , dos termos de colaboração (peça 8, p. 2 e 6; peça 6, p. 5; peça 9, p. 4-5, 11 e 29) , das sentenças judiciais (peça 11, p. 41-43; peça 13, p. 37-38, 48, 59 e 83; peça 14, p. 35; peça 15, p. 47; peça 16, p. 90, 150-151) e das planilhas de dados consolidados (peças 35-37) .
42.	Observe que sem uma visão panorâmica das diversas licitações promovidas pela Petrobras, não era possível compreender e analisar a conduta da MPE. Por isso, era importante conhecer o modus operandi dos integrantes do cartel. Embora a presente Representação aborde apenas três contratos da Repar, não é possível analisar e compreender as condutas apontadas, suas motivações, implicações e consequências, sem a visão dos diversos processos licitatórios que foram alvos do cartel durante um período de aproximadamente uma década. Isso porque um benefício recebido por um integrante do cartel em uma licitação seria pago em outra licitação. O benefício consistia em vencer uma licitação, isoladamente ou em consórcio, geralmente com preços muito acima do que seria possível em um ambiente competitivo, ao passo que o pagamento poderia se dar tanto com a apresentação de proposta de cobertura ou simplesmente com a não apresentação de proposta.
43.	A apresentação de propostas de cobertura era de fundamental importância para que a licitação fosse válida e também para permitir que as empresas escolhidas pelo cartel vencessem a licitação com o maior valor possível. Também era importante a supressão de proposta por parte dos demais integrantes, como forma de não haver competitividade que pudesse obrigar os demais licitantes a reduzirem os valores das suas propostas e para reduzir os custos de elaboração de propostas de cobertura. 
44.	Com relação à alegada ausência de contado direto entre a empresa MPE com os funcionários da Petrobras, é de se esclarecer que não seria necessário que todas as empresas cartelizadas tivessem relação com funcionários da estatal para que as fraudes se concretizassem. Eventual relacionamento poderia, a depender do caso, agravar a situação da empresa. Em outras palavras, é possível o cometimento de fraudes pela MPE e a sua responsabilização por tais atos sem que conste nestes autos que a empresa interagiu com funcionários da estatal.
45.	Apesar de a recorrente ter alegado a complexidade dos serviços licitados, não consta dos autos o lastro probatório que justifique o valor superior em 8,47% ao preço de referência da Petrobras, ofertado pelo Consórcio Interpar (empresas Mendes Júnior, SOG/Setal e MPE) no certame que deu origem ao Contrato CT 111. Além disso, a análise de eventual sobrepreço não é objeto desta representação, mas da tomada de contas especial nº Processo 023.301/2015-5.
46.	Não procede a afirmação da recorrente de que as planilhas de obras da Repar, apresentadas nos acordos de delação premiada e de leniência, foram tidas como provas incontestáveis de veracidade, isto porque foi dada à recorrente a oportunidade de contraditá-las. Ocorre que a empresa MPE não traz nenhum elemento que possa suportar sua negativa de ter participado do ilícito, nem oferece alguma narrativa que possa ser contraposta ao acervo de evidências e relatos de colaboradores e lenientes que, de forma coerente e convergente, a envolvem no conluio das empresas perpetrado para fraudar licitações da Petrobras.
47. Do exposto, não há como acolher as razões apresentadas. 
Alegação de desproporcionalidade na aplicação da sanção de inidoneidade de licitar/contratar
48. A recorrente alega que:
48.1.	O acórdão recorrido impôs a pena de inidoneidade à recorrente em seu patamar máximo de cinco anos, dosimetria desproporcional e contrária ao entendimento assentado no Acórdão 414/2018-TCU-Plenário, segundo o qual as penas mais altas devem ser aplicadas às empresas que apresentaram propostas próximas ao limite admitido, o que não ocorreu, pois o limite era 20% do preço de referência e a recorrente apresentou proposta apenas 8,47% superior a esse preço (peça 13, p. 37) (peça 92, p. 20-21) 
48.2.	O papel de pouco destaque assumido pela empresa MPE dentro do grupo de empresas, reconhecido no acordo de leniência firmado com o CADE abaixo mencionado, foi ignorado na fixação da dosimetria da pena e na avaliação de sua culpabilidade (peça 92, p. 21) :
"Os Signatários esclareceram que havia uma hierarquia - não oficializada, mas de facto - entre as empresas do "Clube das 9": Odebrecht, Camargo Corrêa, Andrade Gutierrez, UTC, Techint e Mendes Junior conseguiam, regra geral, pautar as negociações, submetendo as demais - Promon, Setal e MPE - às suas prioridades." (item 32, p. 41, parágrafo 115) .
48.3.	O art. 46 da Lei 8.443/1992 estabelece uma gradação que permite a adequada individualização da pena e a valoração completa de todas as circunstâncias relevantes do caso. Logo, apenas um fato não poderia ensejar a pena máxima, desconsiderando todas as demais circunstâncias relevantes (peça 92, p. 21) .
Análise
49.	Nos apartados que analisam as fraudes ocorridas no âmbito da Operação Lava Jato, o TCU tem-se posicionado com prazos distintos para (i)  empresas que venceram licitações mediante fraude; (ii) empresas que apresentaram proposta de cobertura, porém não venceram os contratos sob análise; (iii) empresas que suprimiram proposta, porém não apresentaram proposta de cobertura nem venceram contratos sob análise; e (iv) empresas colaboradoras mediante celebração de acordo de leniência. A tabela abaixo demonstra as sanções aplicadas até o momento segundo os critérios citados.
	Empresas que venceram licitação mediante fraude
	Deliberação do TCU
	Sanção

	Iesa Óleo & Gás S.A.
	Acórdão 2.355/2018-P
	5 anos

	Construtora Queiroz Galvão S.A.
	Acórdão 1.221/2018-P
	5 anos

	Construtora OAS S.A.
	Acórdão 1744/2018-TCU-Plenário
	5 anos

	Empresas que apresentaram proposta de cobertura
	Deliberação do TCU
	Sanção

	Mendes Júnior Trading e Engenharia S/A 
	Acórdão 414/2018-TCU-Plenário 
	3 anos

	Engevix Engenharia e Projetos S.A. 
	Acórdão 2.135/2018-P 
	3 anos

	MPE Montagens e Projetos Especiais S/A 
	Acórdão 300/2018-TCU-Plenário 
	3 anos

	Techint Engenharia e Construção 
	Acórdão 2.914/2019-P 
	3 anos

	Empresa que suprimiu proposta
	Deliberação do TCU
	Sanção

	Skanska Brasil Ltda. 
	Acórdão 1.256/2019-P 
	1 ano

	Empresas com acordo de leniência
	Deliberação do TCU
	Sanção

	UTC Engenharia S.A. 
	Acórdão 1.527/2019-P 
	1 ano

	Camargo Corrêa Construções e Comércio S.A. 
	Acórdão 2.446-2018-P 
	sobrestada

50. No presente processo foram respeitados os princípios da proporcionalidade e da razoabilidade, de forma que a sanção foi devidamente dosada de acordo com as condutas praticadas pela empresa MPE na licitação analisada. 
51.	A dosimetria da pena aplicada à recorrente foi assim fundamentada pela unidade instrutiva (peça 57, p. 17-18) : 
56. Conforme exposto no exame técnico acima, restou comprovado que a empresa MPE - Montagens e Projetos Especiais S.A. participou ativamente das fraudes nas licitações da Repar mediante as seguintes condutas: conluio, combinação de preços; quebra de sigilo das propostas; oferta de propostas cobertura; combinação prévia de resultados e consequente direcionamento das licitações.
57. Esses atos ilícitos afrontaram de forma grave e continuada os princípios constitucionais insculpidos no art. 37, caput e inciso XXI, no art. 173, § 1º, inciso III, ambos da Constituição Federal (CF/1988) , precipuamente os da legalidade, da impessoalidade, da moralidade e da igualdade de condições aos concorrentes em processo licitatório. Ademais, infringiram o item 1.2 do Decreto 2.745/1998.
58. A fraude à licitação é ato ilícito que ofende de forma grave preceitos constitucionais da Administração Pública, ensejando a aplicação de sanção proporcional, de forma a punir o infrator e a repelir intenções futuras de prática de tal ato faltoso. Nesse mesmo sentido é a Declaração de Voto do Min. Relator Vital do Rêgo, que acompanha o Acórdão 348/2016-TCU-Plenário:
5. Aqueles que fraudam certames licitatórios com o objetivo de obter vantagens para si ou para terceiros, atitude que não se coaduna com os valores da nossa sociedade, comportamento que não se harmoniza com os princípios consagrados no nosso ordenamento jurídico, devem ter reprimenda proporcional à gravidade de todas as irregularidades que vierem a ser por eles perpetradas em desfavor da regra constitucional da licitação. (Grifos acrescidos) 
59. Como já ressaltado, as informações obtidas até o presente momento indicam que a empresa MPE - Montagens e Projetos Especiais S.A. participou de licitação e venceu certame, por meio de consórcio formado com outras duas empresas. No Acórdão 414/2018-TCU-Plenário, o Exmo. Ministro-Relator Benjamin Zymler acolheu proposta formulada pelo MPTCU a qual contempla uma gradação da sanção a ser aplicada considerando a gravidade da conduta das empresas, nos seguintes termos constantes do seu Voto:
91. Sob essa premissa, acolho a argumentação do Ministério Público junto ao TCU no sentido de que a pena máxima deve ser reservada àqueles que praticaram conduta de maior gravidade em cada fraude. Nesse sentido, transcrevo as seguintes ponderações do Parquet:
"Contudo, a pena máxima não deve recair igualmente sobre todas as empreiteiras, mas somente sobre as que praticaram as condutas mais graves em cada fraude.
Proponho, então, os critérios seguintes para que se possa sopesar o grau de culpabilidade em função das condutas empregadas.
A conduta mais gravosa corresponde à apresentação de proposta próxima ao limite admitido pela Petrobras, a fim de vencer o certame e celebrar contrato com preços excessivos. Às empresas que praticaram essa conduta, ou seja, às vencedoras dos certames (...) 
Às licitantes que apresentaram proposta de cobertura para conferir uma aparência de regularidade ao certame seria imputado prazo menor (...) Sanção menor ainda seria imposta às empresas que adotaram conduta omissiva dolosa, que foram convidadas para o certame, mas se abstiveram de oferecer proposta..." (grifos acrescidos) .
60. Tendo em vista a participação da empresa MPE - Montagens e Projetos Especiais S.A. no esquema de fraudes, inclusive com proposta vencedora, conforme as informações existentes, propõe-se seja declarada a inidoneidade da empresa para participar de licitações na Administração Pública Federal pelo prazo de 5 (cinco) anos, em sintonia com o Acórdão acima citado.
52.	A anuência do Tribunal com a dosimetria aplicada à pena consta do:
52.1.	Voto condutor do Acórdão 82/2021-TCU-Plenário (peça 63, p. 2) :
14. Estaria adequada, pois, a aludida proposta da unidade técnica no sentido da declaração de inidoneidade em desfavor da referida empresa para participar de licitações perante a administração federal, fixando legalmente a consequente dosimetria temporal pelo período de 5 (cinco) anos, nos termos do art. 46 da Lei n.º 8.443, de 1992, e em sintonia com os demais casos semelhantes, a exemplo dos Acórdãos 300/2018, 414/2018, 825/2018, 2.135/2018, 2.638/2019 e 2.914/2019, do Plenário. [destaque acrescido]
52.2.	Voto condutor do Acórdão 333/2021-TCU-Plenário (peça 85, p. 2) :
8. De igual sorte, não subsistiria a suposta contradição na dosimetria da pena, até porque não subsistiria a incompatibilidade entre a declaração da inidoneidade pelo prazo de 5 (cinco) anos e a alegada jurisprudência firmada pelo TCU a partir do Acórdão 414/2018-TCU-Plenário. 
9. Eis que o específico trecho do voto condutor do referido Acórdão 414/2018 (citado pela ora embargante) faria referência apenas à manifestação do MPTCU, ao suscitar as regras de limitação temporal para a cumulação da referida inidoneidade, além da individualização das sanções para as empresas ante as condutas praticadas nas fraudes à licitação. 
10. Bem se vê, aliás, que essa manifestação do Parquet especial reforçaria a dosimetria temporal aplicada em desfavor da ora embargante, ao consignar a declaração de inidoneidade por 5 (cinco) anos em desfavor das empresas vencedoras dos certames fraudados, tendo a ora embargante integrado o Consórcio Interpar (vencedor da licitação inerente ao Contrato n.º 111) . [destaque acrescido]
53.	Observe que o critério adotado pelo Tribunal para aplicar à recorrente a pena máxima de 5 anos foi a conduta de maior gravidade, verificada na fraude licitatória que precedeu o Contrato CT 111, qual seja, além da combinação de preços entre as licitantes, a recorrente (integrante do Consórcio Interpar) apresentou proposta próxima ao limite admitido pela Petrobras, para vencer o certame e celebrar o contrato com preços excessivos.
54.	Na avaliação da gravidade da conduta da recorrente (dosimetria) , a questão central não está vinculada à maior ou menor proximidade da proposta ao limite máximo admitido pela Petrobras (20% acima do preço de referência) , mas ao resultado de vencer o certame e celebrar contrato com preços excessivos, superiores em 8,47% ao preço de referência (peça 13, p. 37) . 
55.	Assim, diversamente do que alega a recorrente, a dosimetria da pena está em sintonia com os demais casos semelhantes, a exemplo dos Acórdãos do Plenário do Tribunal nº 300/2018, 414/2018, 2.135/2018, 2.914/2019, de relatoria do Min. Benjamin Zymler, 2.638/2019, de relatoria do Min. Bruno Dantas, e 825/2018, de relatoria do Min. Vital do Rêgo.
56.	Note que a empresa MPE e as demais empresas integrantes do Consórcio Interpar assumiram o papel principal na fraude licitatória ao combinar os preços com outras licitantes para vencerem o certame de que trata o presente processo, não merecendo, portanto, outra penalidade senão a máxima prevista no artigo 46 da Lei 8.443/1992.
57.	Desse modo, não há como acolher a alegada desproporcionalidade da sanção. 
Alegação de sanção de alcance incerto 
58.	A recorrente alega que a sanção aplicada pelo Tribunal é medida de alcance incerto. Para tanto, afirma que:
58.1.	A inidoneidade declarada foi estendida para empresas "atuais ou supervenientes" constituídas como "controladas ou subsidiárias", sem especificar quais empresas e sem estabelecer critérios concretos de aferição, o que acarreta insegurança jurídica insuperável para todo o grupo econômico composto pela recorrente e inviabiliza a operação de empresas marcadamente distintas da apenada. Ademais, esse alcance contraria a jurisprudência do TCU e dos Tribunais Superiores, na medida em que atinge um número indeterminado de empresas e não atende aos critérios legais estabelecidos para desconsideração da personalidade jurídica (peça 92, p. 22) .
58.2.	A extensão da sanção só pode se efetivar por meio de desconsideração da personalidade jurídica definida nos parágrafos 4º e 5º do art. 50 do Código Civil. Em casos de abuso de personalidade, é possível alcançar outras sociedades do mesmo grupo econômico, por meio da chamada "desconsideração expansiva da personalidade jurídica", teoria que vem sendo adaptada pelo Direito Sancionador (art. 14 da Lei 12.846/2013) para coibir fraudes voltadas a esvaziar as penalidades aplicadas (peça 92, p. 22-23) .
58.3.	Pela teoria do Diálogo das Fontes, os parágrafos 4º e 5º do art. 50 do Código Civil devem ser usados para informar o art. 14 da Lei 12.846/2013 e balizar as decisões administrativas voltadas à aplicação do instituto da desconsideração expansiva da personalidade jurídica (peça 92, p. 23) .
58.4.	A desconsideração expansiva da personalidade jurídica não pode ser fundamentada apenas na existência de grupo econômico ou alteração da finalidade original da companhia, sendo imprescindível a presença de confusão patrimonial ou de desvio de finalidade (abuso de direito) , apurados em processo que garanta a ampla defesa e o contraditório às sociedades potencialmente atingidas pela medida (peça 92, p. 23) .
58.5.	O relatório que antecede o acórdão recorrido colaciona julgado do Superior Tribunal de Justiça que assentou a possibilidade da desconsideração da personalidade jurídica na esfera administrativa e a extensão de efeitos da sanção de inidoneidade à sociedade com o mesmo objeto social, mesmos sócios e mesmo endereço por fraude à lei e abuso de forma. Idêntico preceito é albergado no Acórdão 2593/2013-TCU-Plenário. Ou seja, a comprovação do abuso de direito e da fraude à lei é elemento indissociável da desconsideração expansiva da personalidade jurídica, desde que respeitados a ampla defesa e o contraditório (peça 92, p. 24) .
58.6.	É incabível a desconsideração operada ex ante, como feito pelo item 9.2 do acórdão, que estende, indiscriminadamente, a sanção a todas as empresas presentes e futuras, constituídas como "controladas ou subsidiárias, entre outras formas" a partir da "alteração dos estatutos e contratos sociais". O comando contido nesse item é excessivamente amplo e arrisca implementar responsabilidade objetiva de empresas do grupo econômico, contrariando a dicção do §4º do art. 50 do Código Civil (peça 92, p. 24-25) .
58.7.	A decisão do Tribunal deve discriminar quais empresas atuais serão atingidas pela extensão da sanção, bem como assentar que a extensão da penalidade se dará somente em caso de abuso de direito (desvio de personalidade jurídica) e de confusão patrimonial (peça 92, p. 25) .
58.8.	Inexiste lei que permita a extensão da sanção de inidoneidade (peça 92, p. 25) .
Análise
59.	A extensão da sanção de inidoneidade foi assim tratada pela unidade instrutiva (peça 57, p. 18-22) :
VI. Da Extensão da Sanção de Inidoneidade 
61. Outrossim, com vistas a evitar eventuais estratégias de alteração societária que contornem a presente sanção, propõe-se que a responsabilização atinja igualmente: 
 (i) as pessoas jurídicas (controladas, subsidiárias, etc.) cujos estatutos ou contratos sociais forem objeto de alteração para absorver as atividades da (s) empresa (s) penalizada (s) ; e 
 (ii) outras sociedades empresariais que vierem a ser criadas para contornar essa sanção
62. Desde que garantido ao administrado o contraditório e a ampla defesa em processo administrativo regular, tal possibilidade já foi devidamente admitida pela jurisprudência do Egrégio Superior Tribunal de Justiça, consoante se extrai da ementa do RMS 15.166/BA: 
ADMINISTRATIVO. RECURSO ORDINÁRIO EM MANDADO DE SEGURANÇA. LICITAÇÃO. SANÇÃO DE INIDONEIDADE PARA LICITAR. EXTENSÃO DE EFEITOS À SOCIEDADE COM O MESMO OBJETO SOCIAL, MESMOS SÓCIOS E MESMO ENDEREÇO. FRAUDE À LEI E ABUSO DE FORMA. DESCONSIDERAÇÃO DA PERSONALIDADE JURÍDICA NA ESFERA ADMINISTRATIVA. POSSIBILIDADE. PRINCÍPIO DA MORALIDADE ADMINISTRATIVA E DA INDISPONIBILIDADE DOS INTERESSES PÚBLICOS. 
- A constituição de nova sociedade, com o mesmo objeto social, com os mesmos sócios e com o mesmo endereço, em substituição a outra declarada inidônea para licitar com a Administração Pública Estadual, com o objetivo de burlar à aplicação da sanção administrativa, constitui abuso de forma e fraude à Lei de Licitações Lei n. 8.666/93, de modo a possibilitar a aplicação da teoria da desconsideração da personalidade jurídica para estenderem-se os efeitos da sanção administrativa à nova sociedade constituída. 
- A Administração Pública pode, em observância ao princípio da moralidade administrativa e da indisponibilidade dos interesses públicos tutelados, desconsiderar a personalidade jurídica de sociedade constituída com abuso de forma e fraude à lei, desde que facultado ao administrado o contraditório e a ampla defesa em processo administrativo regular. 
- Recurso a que se nega provimento. 
 (RMS 15.166/BA, Rel. Ministro CASTRO MEIRA, SEGUNDA TURMA, julgado em 07/08/2003, DJ 08/09/2003, p. 262) (grifos acrescidos) 
63. Registre-se que, com o mesmo objetivo de evitar burlas operadas por meio de alterações societárias, a Procuradoria-Geral da Fazenda Nacional, expediu, em 15 de setembro de 2017, a Portaria 948/2017, regulamentando o chamado Procedimento Administrativo de Reconhecimento de Responsabilidade - PARR, o qual destina-se a apurar "a responsabilidade de terceiros pela prática da infração à lei consistente na dissolução irregular de pessoa jurídica devedoras de créditos inscritos em dívida ativa administrados pela PGFN", conferindo-se contraditório e ampla defesa (disponível em: https://bit.ly/2UFWy1y) . 
64. Do mesmo modo que empresas dissolvem sociedades e constituem novas para elidir multas e impostos, elas possuem incentivos para fazer o mesmo no caso de serem punidas com a sanção de inidoneidade, de modo a continuar contratando com a Administração Pública sem maiores prejuízos a despeito das sanções, como bem reconheceu o Voto condutor do Acórdão 348/2016-TCU-Plenário: 
Não raro, integrantes de comissões de licitação verificam que sociedades empresárias afastadas das licitações públicas, em razão de suspensão do direito de licitar e de declaração de inidoneidade, retornam aos certames promovidos pela Administração valendo-se de sociedade empresária distinta, mas constituída com os mesmos sócios e com objeto social similar. 
65. Ao assim reconhecer, o referido Acórdão estabelece, com base em consistente fundamentação jurídica, o entendimento que a sugerida desconstituição da personalidade jurídica é plenamente possível: 
Por força dos princípios da moralidade pública, prevenção, precaução e indisponibilidade do interesse público, o administrador público está obrigado a impedir a contratação dessas entidades, sob pena de se tornarem inócuas as sanções aplicadas pela Administração. 
O instituto que permite a extensão das penas administrativas à entidade distinta é a desconsideração da personalidade jurídica. Sempre que a Administração verificar que pessoa  jurídica apresenta-se a licitação com objetivo de fraudar a lei ou cometer abuso de direito, cabe a ela promover a desconsideração da pessoa jurídica para lhe estender a sanção aplicada. 
Desse modo, não estará a Administração aplicando nova penalidade, mas dando efetividade à sanção anteriormente aplicada pela própria Administração. 
Ressalto que, no Estado da Bahia, a Administração chega a contar com dispositivo legal específico que a autoriza a estender, a outra entidade, a pena que foi imposta a determinada pessoa jurídica, desde que se verifique, em sua constituição, uma ou mais pessoas físicas que integravam a entidade apenada. Trata-se do art. 200 da Lei Estadual 9.433/2005, que disciplina o regime jurídico das licitações e contratos administrativos, in verbis: 
'Fica impedida de participar de licitação e de contratar com a Administração Pública a pessoa jurídica constituída por membros de sociedade que, em data anterior à sua criação, haja sofrido penalidade de suspensão do direito de licitar e contratar com a Administração ou tenha sido declarada inidônea para licitar e contratar e que tenha objeto similar ao da empresa punida.' 
No âmbito federal, tramita o Projeto de Lei de Lei 7.709/2009, que inclui o inciso IV, no art. 28 da Lei 8.666, a fim de que na fase de habilitação seja exigida do licitante declaração de que não está incurso nas sanções previstas nos incisos III e IV, e acrescenta parágrafo único ao dispositivo 28, nos seguintes termos: 
'Parágrafo único. Não poderá licitar nem contratar com a Administração Pública pessoa jurídica cujos diretores, gerentes ou representantes, inclusive quando provenientes de outra pessoa jurídica, tenham sido punidos na forma do § 4º do art. 87 desta Lei, nos limites das sanções dos incisos III e IV do mesmo artigo, enquanto perdurar a sanção.' 
Embora não haja ainda expressa previsão legal para a aplicação do referido instituto pela Administração Federal, o ato administrativo de afastamento da personalidade não fere a legalidade, já que se fundamenta no princípio da juridicidade, ou seja, no conjunto de normas e princípios que constituem o Direito como um todo e que representam um dever a ser seguido e cumprido pelo administrador público. 
Ao debruçar-se sobre o tema, assim se manifestou Marçal Justen Filho (in Comentários à Lei de Licitações e Contratos Administrativos, Ed. Dialética, 13ª ed., 2009, pág. 799) : 
'Não se trata de ignorar a distinção ente a pessoa da sociedade e a de seus sócios, que era formalmente consagrada pelo art. 20 do Código Civil/1916. Quando a pessoa jurídica for a via para realização da fraude, admite-se a possibilidade de superar-se sua existência. Essa questão é delicada mas está sendo enfrentada em todos os ramos do Direito. Nada impede sua aplicação no âmbito do Direito Administrativo, desde que adotadas as cautelas cabíveis e adequadas.' 
Sobre a matéria, é importante destacar trecho do voto do Exmo. Ministro Castro Meira, Relator da paradigmática decisão proferida pelo Superior Tribunal de Justiça no ROMS 15.166 / BA, em que foi considerada legítima a aplicação do instituto desconsideração da personalidade jurídica pela própria Administração Pública: 
'Firmado o entendimento de que a Recorrente foi constituída em nítida fraude à lei e com abuso de forma, resta a questão relativa à possibilidade de desconsideração da personalidade jurídica, na esfera administrativa, sem que exista um dispositivo legal específico a autorizar a adoção dessa teoria pela Administração Pública. 
A atuação administrativa deve pautar-se pela observância dos princípios constitucionais, explícitos ou implícitos, deles não podendo afastar-se sob pena de nulidade do ato administrativo praticado. E esses princípios, quando em conflito, devem ser interpretados de maneira a extrair-se a maior eficácia, sem permitir-se a interpretação que sacrifique por completo qualquer deles. 
Se, por um lado, existe o dogma da legalidade, como garantia do administrado no controle da atuação administrativa, por outro, existem Princípios como o da Moralidade Administrativa, o da Supremacia do Interesse Público e o da Indisponibilidade dos Interesses Tutelados pelo Poder Público, que também precisam ser preservados pela Administração. Se qualquer deles estiver em conflito, exige-se do hermeneuta e do aplicador do direito a solução que melhor resultado traga à harmonia do sistema normativo. 
A ausência de norma específica não pode impor à Administração um atuar em desconformidade com o Princípio da Moralidade Administrativa, muito menos exigir-lhe o sacrifício dos interesses públicos que estão sob sua guarda. Em obediência ao Princípio da Legalidade, não pode o aplicador do direito negar eficácia aos muitos princípios que devem modelar a atuação do Poder Público. 
Assim, permitir-se que uma empresa constituída com desvio de finalidade, com abuso de forma e em nítida fraude à lei, venha a participar de processos licitatórios, abrindo-se a possibilidade de que a mesma tome parte em um contrato firmado com o Poder Público, afronta aos mais comezinhos princípios de direito administrativo, em especial, ao da Moralidade Administrativa e ao da Indisponibilidade dos Interesses Tutelados pelo Poder Público. 
A concepção moderna do Princípio da Legalidade não está a exigir, tão-somente, a literalidade formal, mas a intelecção do ordenamento jurídico enquanto sistema. Assim, como forma de conciliar o aparente conflito entre o dogma da legalidade e o Princípio da Moralidade Administrativa é de se conferir uma maior flexibilidade à teoria da desconsideração da personalidade jurídica, de modo a permitir o seu manejo pela Administração Pública, mesmo à margem de previsão normativa específica' (grifos acrescidos) 
66. Cite-se, enfim, precedentes desta Corte de Contas, proferidos no âmbito dos Acórdão 1209/2009-TCU-Plenário e 495/2013-TCU-Plenário, que conferiram o mesmo tratamento para empresas declaradas inidôneas as quais tentaram burlar a sanção por meio de alterações societárias: 
Acórdão 1209/2009-TCU-Plenário 
9.5. recomendar à Secretaria de Logística e Tecnologia da Informação do Ministério do Planejamento, Orçamento e Gestão que: 
9.5.1. adote as providências necessárias à efetivação do registro desta decisão no âmbito do Sistema de Cadastramento Unificado de Fornecedores (Sicaf) ; 
9.5.2. desenvolva mecanismo, no âmbito do Sicaf, que permita o cruzamento de dados de sócios e/ou de administradores de empresas que tenham sido declaradas inidôneas e de empresas fundadas pelas mesmas pessoas, ou por parentes, até o terceiro grau, que demonstrem a intenção a participar de futuras licitações; 
9.5.3. oriente todos os órgãos/entidades do Governo Federal, caso nova sociedade empresária tenha sido constituída com o mesmo objeto e por qualquer um dos sócios e/ou administradores de empresas declaradas inidôneas, após a aplicação dessa sanção e no prazo de sua vigência, nos termos do o art. 46 da Lei 8.443/92, a adotar as providências necessárias à inibição de sua participação em licitações, em processo administrativo específico, assegurado o contraditório e a ampla defesa a todos os interessados. 
9.6. recomendar ao Ministério do Planejamento, Orçamento e Gestão, ao Ministério da Fazenda e à Controladoria-Geral da União que incluam na Portaria Interministerial CGU/MF/MP 507/2011, ou em outra que venha a substituí-la, cláusula que vede, na hipótese de aplicação de recursos federais a serem repassados mediante convênio ou instrumento congênere, a participação em licitação ou a contratação de empresas que constem do cadastro de empresas inidôneas do Tribunal de Contas da União, da Controladoria-Geral da União ou do Sicaf; 
Acórdão 495/2013-TCU-Plenário: 
9.13 declarar, nos termos do art. 46 da Lei n.º 8.443/92, a inidoneidade para licitar com a Administração Pública Federal, por 5 (cinco) anos, às futuras sociedades constituídas com o mesmo objeto social e composta pelo mesmo quadro societário das empresas CONDOR - Administração de Serviços Ltda., CNPJ 70.309.943/0001-86; Solução Serviços Comércio e Construção Ltda., CNPJ n.º 05.531.239/0001-01; Mult Service Construções e Serviços Ltda., CNPJ n.º 02.648.969/0001-07; Conecta Serviços Terceirizados Ltda., CNPJ n.º 02.477.341/0001-88; CM - Conservadora Mundial Ltda., CNPJ n.º 03.691.720/0001-39; TÁLER Service - Recursos Humanos e Serviços Ltda., CNPJ n.º 05.539.867/0001-33; STAFF-Assessoria Empresarial, Empreendimentos e Serviços Ltda., CNPJ n.º 05.562.351/0001-00; Daniel Carvalho Leite-ME, CNPJ n.º 00.454.059/0001-50; L&M-Serviços de Conservação de Bens Ltda., CNPJ n.º 00.454.059/0001-50; A.J. Serviços Ltda., CNPJ n.º 02.633.573/0001-88; Ação Empreendimentos e Serviços Ltda., CNPJ n.º 42.104.869/0001-26; TC3 - Terceirização de Serviços Meios Ltda., CNPJ n.º 03.350.200/0001-62; SGP - Serviços Gerais Personalizados Ltda., CNPJ n.º 02.751.637/0001-45; TGS - Tecno Global Service Ltda., CNPJ 03.898.917/0001-43; Control Service Ltda., CNPJ n.º 02.201.611/0001-23; GEL Comércio e Serviços Ltda., CNPJ n.º 03.932.006/0001-95; e Construtora Solares Ltda., CNPJ n.º 02.773.312/0001-63 [grifos acrescidos]
60. 	Esse exame foi acolhido pelo Tribunal no Acórdão 82/2021-TCU-Plenário, nos seguintes termos (peça 62) :
ACORDAM os Ministros do Tribunal de Contas da União, reunidos em Sessão do Plenário, ante as razões expostas pelo Relator, em: 
9.1. conhecer da presente representação, por atender aos requisitos legais e regimentais de admissibilidade, para, no mérito, assinalar a sua integral procedência; 
9.2. declarar a inidoneidade da MPE Montagens e Projetos Especiais S/A para participar de licitação na administração federal ou nos certames promovidos pelos Estados, Distrito Federal e Municípios a partir da aplicação de recursos federais, durante o período de 5 (cinco) anos, nos termos do art. 46 da Lei n.º 8.443, de 1992; devendo a referida inidoneidade ser estendida às atuais ou supervenientes pessoas jurídicas constituídas como controladas ou subsidiárias, entre outras formas, a partir da alteração nos estatutos ou contratos sociais, com vistas a absorver as atividades da empresa condenada para, assim, burlar indevidamente a presente decretação de inidoneidade; [destaque acrescido]
61.	De leitura da deliberação, verifica-se que o Tribunal aplicou a teoria da desconsideração da personalidade jurídica para permitir a extensão dos efeitos da sanção aplicada à empresa MPE às pessoas jurídicas, constituídas ou a constituir, que comprovadamente absorvam as atividades da empresa condenada, com o objetivo de burlar à aplicação da sanção disposta no Acórdão 82/2021-TCU-Plenário, quando configurados o abuso de forma e a fraude à Lei 8.443/1992..
62. Note que a possibilidade da sanção não se estendeu indiscriminadamente a todas as empresas presentes e futuras, constituídas como controladas ou subsidiárias. O alcance da penalidade está limitado à empresa que comprovadamente abusar de direito com o fito de burlar a sanção aplicada à empresa MPE. Desse modo, não há que se cogitar a existência de indefinição, insegurança jurídica ou de responsabilidade objetiva, quanto às empresas atingidas ou ao critério adotado pelo Tribunal.   
63.	A irregularidade poderá ser verificada em processo administrativo específico, desde que assegurado o contraditório e a ampla defesa a todos os interessados, conforme o entendimento estabelecido no bojo do acórdão recorrido.
64.	No exercício de suas competências constitucionais, o TCU pode desconsiderar a personalidade jurídica para atingir os verdadeiros responsáveis pelos atos tidos como irregulares, em caso de abuso de personalidade e de mau uso das finalidades da sociedade empresária. A desconsideração da personalidade jurídica não é atividade privativa do Poder Judiciário (v.g. Acórdão 5764/2015-TCU-Primeira Câmara, rel. Min. Benjamin Zymler, 2879/2017-TCU-2ª Câmara, rel. Min. Augusto Nardes, 3878/2019 e 11559/2018-2ª Câmara, de relatoria da Min. Ana Arraes) .
65.	Sabe-se que a aplicação da teoria da desconsideração da personalidade jurídica é medida excepcional, restrita às hipóteses de abuso da personalidade jurídica, caracterizado pelo desvio de finalidade ou pela confusão patrimonial (v.g. Acórdão 5611/2012-TCU-Segunda Câmara, rel. Min. Marcos Bemquerer, e 2854/2010-TCU-Plenário, rel. Min. Valmir Campelo, 1512/2015-TCU-1ª Câmara, rel. Min. Bruno Dantas, 1456/2011-TCU-Plenário, rel. Min.  José Jorge) . 
66.	No caso, a extensão à outra sociedade dos efeitos da sanção de inidoneidade aplicada à empresa MPE (com a desconsideração da personalidade jurídica da empresa sancionada) fundamenta-se nos princípios da moralidade administrativa e da indisponibilidade dos interesses públicos tutelados e no abuso de forma (desvio de finalidade) e na fraude à Lei 8.443/1992 (quando a pessoa jurídica é o meio de realização de fraude, com o intuito de ultrapassar a proibição de licitar com a Administração Pública dentro do prazo estabelecido na decisão recorrida) . 
67. Observe que não há aplicação antecipada da sanção a outras empresas e não há antecipação da desconsideração da personalidade jurídica, com base em previsões de um acontecimento futuro e incerto. A penalidade somente estará motivada por prova documental do ilícito diante de fato concreto, desde que assegurados o contraditório e a ampla defesa a todos os interessados. 
68.	Por este motivo, o Tribunal não pode discriminar qual empresa será atingida pela extensão da sanção de inidoneidade aplicada à empresa MPE.
69.	É de se concluir também que não haverá desconsideração da personalidade jurídica ou a extensão da inidoneidade a outras empresas por mera existência de grupo econômico, expansão ou alteração da finalidade original da atividade econômica específica da pessoa jurídica, a teor dos parágrafos 4º e 5º do art. 50 do Código Civil.  
70.	Em essência, o disposto no art. 14 da Lei 12.846/2013 também tem aplicabilidade ao presente caso, porque permite a desconsideração da personalidade jurídica diante da constatação de abuso do direito para encobrir a prática dos atos que atentem contra princípios da administração pública (art. 5º, inciso III da Lei 12.846/2013) , estendendo-se os efeitos da sanção aplicada à pessoa jurídica a outras, observados o contraditório e a ampla defesa.
71.	Ainda que inexista dispositivo legal específico que trate do assunto, a extensão a outra empresa da sanção aplicada no Acórdão 82/2021-TCU-Plenário está em conformidade com a concepção moderna do Princípio da Legalidade, que não está a exigir, tão-somente, a literalidade formal, mas a intelecção do ordenamento jurídico enquanto sistema. Como forma de conciliar o aparente conflito entre o dogma da legalidade e o princípio da moralidade administrativa, é de se conferir uma maior flexibilidade à teoria da desconsideração da personalidade jurídica, de modo a permitir o seu manejo pela Administração Pública, mesmo à margem de previsão normativa específica. Esse entendimento se assenta na decisão do Superior Tribunal de Justiça (RMS 15.166/BA, Rel. Ministro Castro Meira, Segunda Turma, julgado em 07/08/2003, DJ 08/09/2003, p. 262) e em outras decisões desta Corte de Contas a seguir mencionadas:
Acórdão 495/2013-TCU-Plenário, rel. Min. Raimundo Carreiro
A declaração de inidoneidade para participar de licitação não pode ser aplicada aos sócios e administradores de empresas, por falta de previsão legal, tampouco a futuras empresas constituídas com o mesmo quadro societário de empresas declaradas inidôneas, pois não se pode antecipar aplicação de sanção. Entretanto, por desconsideração da personalidade jurídica, futuras empresas de sócios e/ou administradores de empresas inidôneas podem ser declaradas inidôneas pela Administração Pública por extensão dos efeitos da sanção do TCU, desde que garantido o contraditório e a ampla defesa. 
Acórdão 1987/2013-TCU-Plenário, rel. Min. Raimundo Carreiro
Não é apropriado lançar mão da teoria da desconsideração da personalidade jurídica para declarar a inidoneidade dos sócios e/ou administradores de empresas envolvidas em esquema de fraudes à licitação. No entanto, poderá ser desconsiderada a personalidade jurídica para estender os efeitos de sanção imposta pelo TCU a eventuais empresas fundadas com o intuito de ultrapassar a proibição de licitar com a Administração Pública dentro do prazo estabelecido pela decisão do Tribunal. 
Acórdão 1986/2013-TCU-Plenário, rel. Min. Raimundo Carreiro
Aplica-se a desconsideração da personalidade jurídica para estender os efeitos da sanção de inidoneidade (art. 46 da Lei 8.443/92) a outras empresas posteriormente fundadas com o intuito de burlar a proibição de licitar com a Administração Pública, desde que assegurados o contraditório e a ampla defesa a todos interessados. 
Acórdão 2593/2013-TCU-Plenário, rel. Min. Walton Alencar Rodrigues
A Administração Pública pode, respeitado o contraditório e a ampla defesa, desconsiderar a personalidade jurídica de sociedades empresariais alteradas ou constituídas com abuso de forma e fraude à lei, para a elas estender, em vista de suas peculiares relações com empresa suspensa de licitar e contratar com a Administração, os efeitos dessa sanção. 
72.	De todo o exposto, entende-se que não há como acolher o alegado.
Observação
73.	A empresa MPE é parte (responsável) nos seguintes processos deste Tribunal:
	Processo
	Situação
	Última deliberação

	Processo 010.546/2009-4 (levantamento) 
	Aberto
	Acórdão 1357/2021-TCU-Plenário

	Processo 006.576/2012-5 (relatório de auditoria) 
	Encerrado
	Acórdão 1191/2020-TCU-Plenário 

	Processo 007.463/2014-6 (representação) 
	Aberto
	Acórdão 500/2021-TCU-Plenário

	Processo 023.301/2015-5 (tomada de contas especial) 
	Aberto
	Acórdão 3259/2020-TCU-Plenário

	Processo 016.119/2016-9	 (representação) 
	Aberto
	Acórdão 1583/2016-TCU-Plenário

	Processo 034.872/2017-5 (indisponibilidade de bens) 
	Encerrado
	Acórdão 2809/2019-TCU-Plenário

	Processo 027.553/2017-5 (indisponibilidade de bens) 
	Aberto
	Acórdão 3172/2020-TCU-Plenário

	Processo 013.387/2017-0 (representação) 
	Encerrado
	Não há

	Processo 029.988/2017-9 (representação) 
	Aberto 
	Não há (apenso ao Processo 016.119/2016-9) 

	Processo 011.856/2017-3 (representação) 
	Aberto
	Acórdão 2319/2017-TCU-Plenário

	Processo 036.682/2018-7 (representação) 
	Aberto
	Acórdão 333/2021-TCU-Plenário

	Processo 015.818/2018-7 (tomada de contas especial) 
	Aberto
	Não há

	Processo 025.487/2020-5 (tomada de contas especial) 
	Aberto
	Não há

CONCLUSÃO
74.	A atuação do TCU não se encontra inviabilizada, se observado o regime de prescrição da pretensão punitiva definido pela Lei 9.873/1999 e pelo Acórdão 1441/2016-TCU-Plenário. 
75.	O conjunto de provas, convergentes entre si, demonstra a participação da empresa MPE na fraude licitatória que antecedeu a celebração do contrato CT 111 da Repar.
76. 	O critério adotado pelo Tribunal nestes autos e em outros casos semelhantes para aplicar a pena máxima de 5 anos à recorrente foi a conduta de maior gravidade verificada na fraude licitatória que precedeu o Contrato CT 111, qual seja, a combinação de preços entre as licitantes que permitiu a recorrente vencer o certame e celebrar contrato com preços excessivos. 
77.	A extensão à outra sociedade dos efeitos da sanção de inidoneidade aplicada à empresa MPE fundamenta-se nos princípios da moralidade administrativa e da indisponibilidade dos interesses públicos tutelados e no abuso de forma e na fraude à Lei 8.443/1992. O alcance da penalidade está limitado à empresa que comprovadamente abusar de direito com o fito de burlar a sanção aplicada à empresa MPE.
78. Assim, propõe-se o não acolhimento das razões recursais.
PROPOSTA DE ENCAMINHAMENTO
79.	Ante o exposto, submete-se à consideração superior a análise do pedido de reexame interposto pela empresa MPE Montagens e Projetos Especiais S.A. contra o Acórdão 82/2021-TCU-Plenário, propondo-se, com fundamento no artigo 48, da Lei 8.443/1992:
a) conhecer o pedido de reexame e, no mérito, negar-lhe provimento.	 
b) dar ciência às partes e aos órgãos/entidades interessados, bem como aos demais cientificados do acórdão recorrido.
É o relatório.

Hugo Abrantes Fernandes (OAB/DF 53.090), Luiz Piauhylino de Mello Monteiro (OAB/DF 1.296-A) e outros.

Não atuou.

PEDIDOS DE REEXAME. ARGUMENTOS QUE NÃO AFASTAM OS MOTIVOS DA CONDENAÇÃO RECORRIDA. NÃO PROVIMENTO.

REPRESENTAÇÃO (REPR)

Secretaria de Recursos (Serur).

Por atender aos requisitos de admissibilidade, deve ser conhecido o pedido de reexame interposto pela empresa MPE Montagens e Projetos Especiais S.A. contra o Acórdão 82/2021-TCU-Plenário, por meio do qual este Tribunal, em sede de representação, declarou a inidoneidade da empresa recorrente para participar, por cinco anos, de licitação na Administração Pública Federal.
Nos termos do subitem 9.2 da referida decisão, a penalidade deve ser estendida às "atuais ou supervenientes pessoas jurídicas constituídas como controladas ou subsidiárias, entre outras formas, a partir da alteração nos estatutos ou contratos sociais, com vistas a absorver as atividades da empresa condenada para, assim, burlar indevidamente a presente decretação de inidoneidade."
A representação que inaugurou os presentes autos tratou de fraudes nas licitações conduzidas pela Petrobras, relacionadas a obras de implantação da Refinaria Presidente Getúlio Vargas (Repar) . Foram realizadas oitivas das empresas envolvidas, cujas manifestações foram analisadas individualmente em processos apartados, dada a complexidade da matéria.
A condenação em apreço decorreu da constatação de que grandes empresas/grupos econômicos, denominados "Clube", dentre os quais se encontrava a empresa MPE Montagens e Projetos Especiais S.A., associaram-se para dominar o mercado de grandes obras de engenharia civil demandados pela Petrobras e para eliminar a concorrência real.
O esquema criminoso foi conduzido, pelo menos durante o período de 2003 a 2014, e as evidências corroboram as seguintes condutas ilícitas: (a) combinação de preços; (b) quebra de sigilo das propostas; (c) divisão de mercado; (d) oferta de propostas de cobertura para justificar simuladamente o menor preço ofertado; (e) prévia combinação dos resultados para o consequente direcionamento das licitações; e (f) ausência de formulação de proposta para beneficiar a empresa escolhida pelo cartel.
A recorrente foi chamada aos autos para apresentar defesa sobre as irregularidades de fraude mediante conluio entre as empresas cartelizadas nas licitações da Repar, com reflexo sobre os Contratos CT-101, CT-111 e CT-112. 
Após a análise detida dos argumentos recursais apresentados, a unidade técnica propôs o não provimento dos recursos, por considerar que os elementos apresentados não têm o condão de modificar a deliberação recorrida. 
Feito esse breve histórico, passo ao exame de mérito.
II
O pedido de reexame interposto pela empresa MPE Montagens e Projetos Especiais S.A. buscou afastar a penalidade que lhe foi imposta ou diminuir a sanção aplicada, conforme argumentos devidamente detalhados pela unidade técnica, na manifestação que integra o relatório precedente.
Como preliminar, sustentou a ocorrência de prescrição, caracterizada pelos seguintes fatos: (i) o transcurso de mais de 5 (cinco) anos entre os acordos celebrados entre as licitantes (início de 2012) e a determinação da oitiva da empresa MPE (final de 2017) ; (ii) a prescrição da pretensão punitiva do TCU foi demonstrada à luz da decisão do Supremo Tribunal Federal no Mandado de Segurança 32.201/DF que reconheceu o prazo de 5 anos da pretensão punitiva do TCU com fulcro na Lei 9.873/1999; e (iii) a prescrição decenal, defendida pela jurisprudência do TCU não vem sendo adotada pelo STF, o que motivou a Secretaria de Recursos a também avaliar a prescrição pelo prazo quinquenal.
No mérito, argumentou, em apertada síntese, que: (i) a conduta tida como irregular baseou-se exclusivamente em delações premiadas; (ii) desproporcionalidade na aplicação da sanção de inidoneidade de licitar/contratar; e (iii) a sanção aplicada pelo Tribunal é medida de alcance incerto porque estende a penalidade a empresas presentes e futuras, "controladas ou subsidiárias, entre outras formas" a partir da "alteração dos estatutos e contratos sociais". 
Em sua análise, a Secretaria de Recursos pugnou pela improcedência do recurso em questão.
Concordo com o encaminhamento da unidade técnica especializada, cuja análise incorporo, desde já, às minhas razões de decidir, sem prejuízo dos comentários a seguir expostos, especialmente quanto à preliminar de prescrição.
Acompanho, no essencial, as considerações da unidade no que se referem à não ocorrência de prescrição da pretensão punitiva tanto nos ditames da jurisprudência deste TCU (Acórdão 1441/2016-TCU-Plenário) quanto da Lei 9.873/1999, a despeito de me valer de outros fundamentos para a análise da questão. 
Para tanto, embaso meus argumentos no voto condutor do Acórdão 2171/2021-TCU-Plenário, decisão por mim relatada que avaliou a conduta de fraude e conluio da empresa UTC Engenharia nos mesmos contratos objetos deste processo:
68.	Quanto à possibilidade do uso do prazo quinquenal, há entendimento de que, por não haver lei específica que trate do assunto, o TCU deveria aplicar a regra prescricional fixada pela Lei 9.873/1999.
69.	Essa lei trata diretamente de prescrição no âmbito do direito administrativo sancionador, sendo que, entre outras medidas, o referido normativo dispõe sobre a aplicação do prazo prescricional penal, quando a infração administrativa também configure crime. Essa lei também determina expressamente que, diante de ilícito continuado ou permanente, a contagem do prazo deve iniciar a partir da cessação do aludido ilícito.
70.	Este TCU vem reconhecendo as práticas colusivas nas contratações da Petrobras desde a época das licitações que resultaram nos contratos objeto desta representação. Os trabalhos de auditoria que contemplaram as licitações e correspondentes contratos já sinalizavam a prática do cartel descortinado pela Operação Lava Jato, cujas conclusões relatavam o uso indiscriminado de convites, a prática de restrição à competitividade associada aos recorrentes indícios de sobrepreço e superfaturamento em licitações que sempre excediam os limites orçados pela Petrobras, criando assim a necessidade de várias "rodadas" ou rebid.
71.	Não há como negar que os ilícitos perduraram no tempo e somente cessaram com o fim da vigência dos contratos, cujos acertos e divisões de obras do cartel constaram das declarações reunidas nos acordos de colaboração. Nesse tipo de conluio muitas vezes há acerto de pagamentos entre participantes até o final do contrato.
72.	Ainda que se estabeleça que a duração do ilícito coincide com a duração do cartel, o voto do Acórdão 1382/2021-TCU-Plenário esclarece que o esquema perdurou até "o final de 2011/início de 2012", ante a derradeira cessação final de todo o ilícito continuado pelo funcionamento do aludido cartel em desfavor das licitações na Petrobras e na Repar, sendo que a partir daí a "atuação do cartel no âmbito do "Clube das 16" foi gradualmente menos eficaz, até que ele deixou de existir naturalmente em 2012/2013", como indicado, inclusive, pelo eventual histórico de conduta no CADE.
73.	Assim, não ocorreu a prescrição da pretensão punitiva do TCU em consonância com o Acórdão 1441/2016-TCU-Plenário, já que não teria transcorrido o período superior a dez anos desde o término das vigências dos respectivos contratos, em 19/3/2013 (CT-101) , 27/2/2014 (CT-111) e 13/9/2013 (CT-112) , ou o final da atuação do cartel, até a ordem para a oitiva da empresa no âmbito do TCU, em 11/10/2017, determinada no bojo do Acórdão 2319/2017-TCU-Plenário.
74.	No mesmo passo, ainda que se adote a Lei 9.873/1999 com as suas possíveis causas interruptivas, a prescrição punitiva não se consumou. Relembro que essa norma estabelece que:
" (...) Art. 1º Prescreve em cinco anos a ação punitiva da Administração Pública Federal, direta e indireta, no exercício do poder de polícia, objetivando apurar infração à legislação em vigor, contados da data da prática do ato ou, no caso de infração permanente ou continuada, do dia em que tiver cessado.
 (...) Art. 2º Interrompe-se a prescrição da ação punitiva:    
I - pela notificação ou citação do indiciado ou acusado, inclusive por meio de edital;          
II - por qualquer ato inequívoco, que importe apuração do fato;
III - pela decisão condenatória recorrível.
IV - por qualquer ato inequívoco que importe em manifestação expressa de tentativa de solução conciliatória no âmbito interno da administração pública federal." (grifos acrescidos) 
75.	A prescrição da pretensão punitiva do TCU tendo como base essa lei não ocorreu em função de não ter transcorrido o período superior a cinco anos contados desde o término das vigências dos respectivos contratos, em 19/3/2013 (CT-101) , 27/2/2014 (CT-111) e 13/9/2013 (CT-112) , ou desde o final da atuação do cartel, até a ordem para a oitiva da empresa no âmbito do TCU, em 11/10/2017, tendo incidido as seguintes causas interruptivas por conta dessas ocorrências:
 (a) determinação para a abertura dos processos apartados (TC Processo 010.546/2009-4 no Fiscobras-2009) , em 9/9/2009, para a realização de audiências em cada contrato assinado na Repar, de tal sorte que o TC Processo 021.479/2009-8 (para o CT-101) , o TC Processo 021.481/2009-6 (para o CT-111) e o TC Processo 021.482/2009-3 (para o CT-112) teriam sido autuados em 15/9/2009, além da emissão do relatório de levantamento no Fiscobras-2009 sobre as obras na Repar, em 21/9/2009, e da emissão do relatório de auditoria no âmbito do TC Processo 009.831/2010-0 (Fiscobras-2010) , em 16/8/2010, com vistas a verificar o superfaturamento pelo conluio nas fraudes à respectiva licitação, configurando, desse modo, o ato inequívoco para a apuração do fato e, por conseguinte, a interrupção prevista no art. 2º, II, da Lei n.º 9.873, de 1999;
 (b) superveniente conversão do TC Processo 021.479/2009-8 (para o CT-101) , TC Processo 021.481/2009-6 (para o CT-111) e TC Processo 021.482/2009-3 (para o CT-112) em tomada de contas especial por força dos Acórdãos 2.165/2015, 2.166/2015 e 2.167/2015 prolatados pelo Plenário do TCU, em 26/8/2015, ante a apuração dos responsáveis pelo respectivo dano causado ao erário a partir da sistemática fraude à correspondente licitação, além dos agentes públicos e privados beneficiados pelo recebimento de propinas para facilitar a atuação do conluio de empresas no "Clube", configurando, aí também, o ato inequívoco para a apuração do fato e, por conseguinte, a interrupção fixada pelo art. 2º, II, da Lei n.º 9.873, de 1999; e 
 (c) determinação para a oitiva das empresas e a audiência dos responsáveis em processos apartados (TC Processo 029.988/2017-9 e TC Processo 029.991/2017-0) por meio do Acórdão 2319/2017-TCU-Plenário, prolatado em 11/10/2017, com a determinação para a oitiva da empresa UTC, realizada em 27/10/2017 (Peça 28) , configurando, assim, a notificação ou citação do indiciado e, por conseguinte, a interrupção prevista no art. 2º, I, da Lei n.º 9.873, de 1999. (grifos e destaques acrescidos) .
De relevo informar que não há diferença do entendimento acima transcrito para o caso aqui em análise, posto que até a data do ato que ordenou a oitiva da recorrente é coincidente com a de igual medida adotada para a empresa UTC, qual seja 11/10/2017, data do Acórdão 2319/2017-TCU-Plenário, por meio do qual foram determinadas as respectivas medidas saneadoras.
Para que não restem dúvidas, e como a Lei 9.873/1999 adota como prazo interruptivo a data da citação e não do instrumento que a autorizou (acórdão ou despacho) , registro que a oitiva da empresa MPE se deu em 8/11/2017 (peças 28 e 29) . Ou seja, ainda que não se considere nenhuma causa interruptiva, o prazo é inferior a cinco anos contado da data final dos contratos, termo inicial de contagem adotado por este Plenário para o caso em questão. (Vide item 75 do voto condutor do Acórdão 2171/2021-TCU-Plenário transcrito acima) .
Assim, conforme consignei no voto condutor do Acórdão 2171/2021-TCU-Plenário, os ilícitos perduraram no tempo e somente cessaram com o fim da vigência dos contratos, cujos acertos e divisões de obras do cartel constaram das declarações reunidas nos acordos de colaboração, sendo que nesse tipo de conluio muitas vezes há acerto de pagamentos entre participantes até o final do contrato, entre outras negociações.
Em conclusão, rejeito os argumentos recursais quanto à ocorrência da prescrição da pretensão punitiva.
III
Passo ao exame das alegações recursais da MPE de que a conduta tida como irregular teria se baseado exclusivamente em delações premiadas, no fato de ter participado de consórcios com empresas envolvidas em ilícitos apurados pela Operação Lava Jato e na ilação de que teria apresentado propostas de cobertura para beneficiar essas empresas em algumas licitações, em troca da possibilidade de ganhar outros certames.
A empresa também assevera que não manteve proximidade com as empresas mais implicadas nas apurações da Operação Lava Jato. Registra, entre tanto outros argumentos de igual contexto, que o único ato que possibilitou ser arrolada neste processo foi a decisão de integrar o Consórcio Interpar ao lado das empresas Mendes Júnior e Setal.
Nesse passo, traz inúmeros argumentos que estão todos descritos no relatório desta decisão que tem como ponto central a defesa de tese de que teria sido convidada a integrar o consórcio apenas pela expertise e capacidade da empresa para executar as obras, dada a complexidade técnica e financeira dos contratos, sem saber das particularidades do esquema de "cartel" orquestrado pelas empresas que, futuramente, descobriu-se estarem envolvidas em um esquema de combinação de preços.
Assinala que as fragilidades dos acordos premiados, elaborados diretamente pelos delatores, não foram sopesadas pelo Tribunal. Na mesma medida, esses acordos teriam descrito as planilhas com informações relativas à divisão de obras da Repar como uma prova incontestável da veracidade de suas alegações, o que não seria o caso.
Rejeito os argumentos da empresa MPE e me alinho com as conclusões da Serur de que o conjunto de provas, convergentes entre si, demonstra a participação da empresa MPE na fraude licitatória que antecedeu a celebração dos contratos da Repar objeto desta representação. 
A Serur reproduziu trechos do relatório da decisão combatida, Acórdão 82/2021-TCU-Plenário com transcrição da instrução da unidade técnica (peça 57) , no qual estão evidenciados os elementos indicativos de que houve fraude nas licitações que precederam as contratações em questão. Apresentarei aqui ao menos alguns deles, sem exaurir a completude das informações posto que já se encontram no relatório desta decisão:
 O Sr. Ricardo Pessoa, empresário ligado à UTC e réu-colaborador, apontou a empresa MPE como fazendo parte do grupo de empresas que se reuniam para fraudar as licitações, conforme o Termo de Colaboração nº 28, de 29/5/2015, conforme excerto (peça 6, p. 5) :
QUE os participantes da reunião mais ampla referiam-se a si mesmos como "A MESA"; QUE, "as mesas" funcionaram de 2006 a 2011; QUE, as mesas se reuniam cerca de três vezes ao ano e eram compostas por empresas que estavam no cadastro, ou seja: ODEBRECHT, OAS, QUEIROZ GALVAO, CAMARGO CORREA, ANDRADE GUTIERREZ, MENDES JUNIOR, TECHINT, PROMON, EBE/MPE, SKANSKA, ENGEVIX, SETAL, GDK, IESA; QUE, SETAL, GDK, IESA, EBE/MPE, nem sempre participavam da primeira reunião da mesa porque não havia clareza se seriam ou não convidadas; 
O Sr. Augusto Ribeiro de Mendonça Neto, das empresas SOG/Setal - Óleo e Gás, também confirmou a existência do esquema ilícito para fraudar as licitações da Petrobras (peça 9, p. 11, 50) , bem como o pagamento de propinas decorrentes da execução do contrato com menção expressa à empresa MPE em vários momentos:
QUE a respeito da (4) REPAR - REFINARIA PRESIDENTE GETÚLIO VARGAS, em Araucária/PR, cujo contrato firmado entre o CONSÓRCIO INTERPAR, formado pelas empresas MENDES JÚNIOR, MPE e SOG - ÓLEO E GÁS, no valor aproximado de R$ 2,4 bilhões de reais, no ano de 2008, o declarante afirma: QUE o referido contrato foi negociado dentro do "CLUBE" das empresas cartelizadas; QUE a empresa líder deste consórcio era a SOG - ÓLEO E GÁS, representada de fato pelo declarante e formalmente por JOSÉ LUIZ FERNANDES; QUE a MPE era representada por MARCO AURÉLIO; QUE a MENDES JÚNIOR era representada por ALBERTO VILAÇA; QUE nesse contrato da REPAR, o declarante ficou responsável, dentro do CONSÓRCIO INTERPAR, por negociar quanto seria pago de propina ("comissões") e por operacionalizar os pagamentos; QUE no âmbito do "CLUBE", o contrato foi elegido como prioritário pelo declarante e as outras empresas do cartel deram cobertura na licitação, apresentando propostas de valor acima à apresentada pelo CONSÓRCIO INTERPAR, que havia sido elegido previamente dentro do "CLUBE" como o vencedor; QUE após várias reuniões do "CLUBE", foi elaborado uma lista contendo a relação das empresas que deveriam ser convidadas para o certame específico, dentre as quais o CONSÓRCIO INTERPAR seria o vencedor;
O anexo à Nota Técnica n° 38/2015/ASSTEC-SG/SGA2/SG/CADE (peças 32-33) , que reproduz tabelas e evidências constantes de documentos apreendidos nos quais há indicação da participação da empresa MPE (p. 23, 55, 61, 66, 85, 96, 104) , sendo que nessa mesma Nota Técnica foram detalhados o esquema, as comunicações entre os envolvidos e os acertos de valores para distribuição proporcional de obras;
Anotações feitas por Marcos Pereira Berti (Diretor Comercial da SOG/Setal) em seu tablet pessoal, em 16 de agosto de 2011, apresenta uma das versões discutidas em proposta de divisão das licitações da Petrobras com base no valor dos projetos, tendo como premissa aumentar o número de empresas no esquema do cartel, estratégia adotada para mitigar a pressão competitiva causada pela inclusão de novas empresas no cadastro da Petrobras (Evidência 26) :
conteúdo da Evidência nº 30 - apreendida na Engevix - que traz tabela intitulada "Lista de Compromissos - 28.09.2007", com referência a compromissos firmados em 28 de setembro de 2007, em que a tabela lista, de um lado, as principais licitações que a Petrobras realizaria em suas refinarias ("Empreendimentos") e, de outro, as empresas às quais seriam destinadas as licitações. Cabe destacar que o documento menciona a MPE como fazendo parte do "Clube das 9" e tal documento é anterior à data de apresentação das propostas que ocorreu em julho de 2008;
O depoimento do Signatário Augusto Ribeiro Mendonça Neto corroborou o ajuste acima descrito., haja vista que ao ser questionado sobre se a licitação da Repar teria sido ajustada em favor do consórcio INEPAR, confirmou que:
 (...) foi ajustado e nós [empresas do consórcio] informamos os preços que os outros consórcios deveriam praticar. 
 (Ação Cautelar nº 5073475-13.2014.404.7000/PR, 13ª Vara Federal de Curitiba/PR, Evento 529_TERMOTRANSCDEP4) 
Tabela intitulada "Avaliação da Lista de Compromissos" apreendida na sede da Engevix datada de 28/9/2008 servia para monitoramento das decisões do cartel (Evidência 31) , a fim de garantir seu cumprimento integral e evitar eventuais desvios, punindo eventualmente as empresas que descumprissem os termos do acordo., com a inclusão dos valores das propostas comerciais apresentadas pelas empresas integrantes do cartel nas licitações que a elas tinham sido destinadas (nova coluna "Valor Apresent. MMR$") ;
A evidência 31 evidencia que o acordo de divisão das obras integrantes do cartel se deu há cerca de um ano antes da assinatura da maioria dos contratos, pois apesar de elaborada em 2007 continha informação de reuniões realizadas entre março e abril de 2008, com registros sobre a licitação da obra vencida pelo Consórcio Interpar como valor apresentado de R$2.253 milhões, o que de fato ocorreu em contato assinado em julho de 2008;
No acordo de leniência firmado pela empresa SOG com o CADE foram indicadas as empresas que praticaram as condutas anticompetitivas, foi descrito como as empresas operavam e dividiam as obras no âmbito do cartel, sendo o nome da MPE referido por inúmeras vezes (ver, por exemplo, p. 1, 7, 29, 30, 31, 33, 56, 57, e tabelas nas p. 28 e 30) ;
Sr. Marcos Pereira Berti, em seu depoimento, afirma que essas reuniões já aconteciam desde 2005 e confirmou a participação de representantes da MPE nesses encontros e tal presença se manteve em 2009 (peça 39, pp. 1-6) .
Pelo relato não exaustivo das evidências acima, percebe-se que, diferentemente do que afirmou a empresa recorrente, há nos autos indícios robustos, suficientes e concordantes que demonstram os procedimentos fraudulentos empreendidos e a participação da MPE nesses delitos. Tais indícios fundamentam a condenação ora recorrida.
Não se trata de uma única colaboração premiada indicando pontualmente o nome da empresa MPE num mapa de licitações qualquer. Não são manifestações unilaterais produzidas por delatores. Como bem pontou a Serur o acordo de colaboração premiada não se confunde com a colaboração de um delator. 
Acordos de colaboração são firmados com base em depoimentos e outros elementos de prova, como documentos e evidências afins. Só após a reunião desse conjunto probatório é que o acordo será homologado pela justiça. O mesmo rito se processa no âmbito dos acordos do Cade, com a inclusão de informações e documentos que corroboram os fatos relatados no processo.
Nesse sentido, inclusive, é a exigência do artigo 4º, parágrafo 16 da Lei 12.850/2103 que estabelece que nenhuma sentença condenatória será proferida com fundamento apenas nas declarações de agente colaborador. Ou seja, o que a lei veda é que uma sentença condenatória tenha por fundamento apenas declarações do colaborador, sem provas e evidências que confirmem essas declarações.
Singela a afirmação da recorrente de que participou da disputa nas licitações apontadas porque foi convidado pelos integrantes do esquema apenas pela "expertise" e capacidade financeira e operacional que detinha. Se fosse um caso isolado, sem o registro de participação da empresa em vários documentos apreendidos pela polícia, poderíamos sim nos deparar com a hipótese de mera atuação ocasional de uma pessoa jurídica no esquema de cartel. Tal alegação não se sustenta diante do robusto conjunto de provas indiciárias, convergentes e concordantes, de sua participação nas fraudes apuradas
Ademais, o STF, no julgamento do RE 68.006/MG, firmou entendimento segundo o qual "indícios são provas se vários, convergentes e concordantes". Nesse contexto, entendo que a recorrente não logrou afastar, no apelo apresentado, o conjunto de elementos constantes dos autos, que comprovam que a empresa MPE participou do conluio formado pelo "Clube", cujo objetivo era o de fraudar licitações da Petrobras.
Também não há que se falar nos argumentos recursais de desproporcionalidade na aplicação da sanção de inidoneidade. Sobre o tema, adoto para essa decisão as análises e conclusões da Serur.
A MPE entende que na decisão contestada a pena lhe foi aplicada pelo patamar máximo definido no artigo 46 da Lei 8.443/1992, prazo de cinco anos, mas em entendimento contrário ao esposado no Acórdão 414/2018-TCU-Plenário. Na visão da MPE, essa decisão dispôs que as penas mais altas devem ser aplicadas às empresas que apresentaram propostas próximas ao limite admitido, o que não ocorreu, pois o limite era 20% do preço de referência e a recorrente apresentou proposta apenas 8,47% superior a esse preço. 
Outro ponto que a recorrente alega é que o papel de pouco destaque por ela assumido dentro do grupo de empresas envolvidas, inclusive reconhecido no acordo de leniência firmado com o CADE, foi ignorado na fixação da dosimetria da pena e na avaliação de sua culpabilidade no presente caso.
Para avaliar essa alegação, o primeiro ponto a ser esclarecido é se a jurisprudência deste TCU estaria a aplicar a pena máxima de 5 anos apenas para empresas que apresentaram propostas próximas ao limite máximo de 20% do preço referencial admitido pela Petrobras. Essa confusão nasce da leitura pontual do trecho do voto do Acórdão 414/2018-TCU-Plenário.
Essa decisão, de relatoria do Ministro Benjamin Zymler, acolheu argumentação formulada pelo MPTCU a qual contempla uma gradação da sanção a ser aplicada, considerando-se a gravidade da conduta, nos seguintes termos constantes do seu Voto:
'91. Sob essa premissa, acolho a argumentação do Ministério Público junto ao TCU no sentido de que a pena máxima deve ser reservada àqueles que praticaram conduta de maior gravidade em cada fraude. Nesse sentido, transcrevo as seguintes ponderações do Parquet:
"Contudo, a pena máxima não deve recair igualmente sobre todas as empreiteiras, mas somente sobre as que praticaram as condutas mais graves em cada fraude.
Proponho, então, os critérios seguintes para que se possa sopesar o grau de culpabilidade em função das condutas empregadas.
A conduta mais gravosa corresponde à apresentação de proposta próxima ao limite admitido pela Petrobras, a fim de vencer o certame e celebrar contrato com preços excessivos. Às empresas que praticaram essa conduta, ou seja, às vencedoras dos certames...
Às licitantes que apresentaram proposta de cobertura para conferir uma aparência de regularidade ao certame seria imputado prazo menor ... Sanção menor ainda seria imposta às empresas que adotaram conduta omissiva dolosa, que foram convidadas para o certame, mas se abstiveram de oferecer proposta..."' (grifos acrescidos) 
O argumento usado pelo MPTCU para a gradação de gravidade da pena vem sendo utilizado pela jurisprudência convergente deste TCU, a despeito de não haver distinção se o orçamento da proposta que veio a ganhar a licitação estava mais próximo ou mais distante do limite superior de 20% estabelecido pela Petrobras.
Acerca da necessidade de se ponderar o quantum do orçamento que estaria acima do preço orçado pela Petrobras até o limite de 20% para escalonar a aplicação da penalidade de declaração de inidoneidade, não há razoabilidade em diferenciar, para cada licitação em que este TCU examinou as evidências de fraudes praticadas pelo cartel descortinado pela Operação Lava Jato, qual proposta da licitante ganhadora estaria mais próxima ou mais distante do limite superior definido pela Petrobras.
Digo isso não apenas porque esse Tribunal não vem utilizando tal preceito em sua jurisprudência dominante, mas também porque estamos aqui a falar de um cartel que comprovadamente atuou não apenas com a finalidade precípua de ganhar licitações, mas também para angariar contratos com sobrepreços que, ainda que não possam ser calculados pelo método tradicional em alguns casos, já estão devidamente corroborados pelos estudos econométricos utilizados por esta Corte. Ou seja, quem ganhou a licitação e assinou o contrato se beneficiou ainda mais do ilícito de fraude.
Esse mesmo entendimento vale para que não prosperem os argumentos recursais da MPE acerca do papel de "pouco destaque" por ela assumido dentro do grupo de empresas envolvidas. Concordo que haveria uma hierarquia dentro do "clube", mas tal fato não interferiu no principal aspecto aqui considerado, qual seja, ter se beneficiado da obtenção de um contrato mediante simulação de propostas, divisão de obras e acerto de valores de contratos.
Assim, o que a jurisprudência deste TCU tem adotado nesses processos, tanto nos da Refinaria do Nordeste (Rnest) quanto nos da Refinaria Presidente Getúlio Vargas (Repar) e do Comperj, é que o fato de a empresa ter se beneficiado da obtenção do contrato mediante fraude por conluio já caracteriza a maior gravidade da pena, de 5 anos, quando se compara com as condutas de mera apresentação de proposta de cobertura (3 anos) e da omissão em apresentar proposta para validar o funcionamento da divisão de obras do esquema de cartel (1 ano) .
Nesse passo, o Ministro Benjamin Zymler, relator de processos similares da (Rnest) , assim como o fez no Acórdão 414/2018-TCU-Plenário, sempre colocou em seus votos, que acolhia aquele argumento pontual do MPTCU, não obstante adotar a dosimetria tal qual detalhei no parágrafo acima, consoante se transcreve do voto do Acórdão 416/2021-TCU-Plenário:
34. Já o MPTCU entendeu que a pena deve ser aplicada separadamente para cada licitação fraudada e depois somada de acordo com a regra do concurso material, aplicando-se, quando for o caso, a continuidade delitiva prevista no art. 71 do Código Penal.
35.	A respeito do assunto, julgo correto adotar a mesma dosimetria que venho manejando em situações similares, a qual já foi devidamente incorporada pela jurisprudência desta Casa - cinco anos para os casos em que a empresa venceu o certame, três anos para as situações em que apresentou proposta de cobertura e um ano para o caso em que a interessada se absteve de apresentar proposta, sem considerar, em nenhuma hipótese, a soma de penas e o agravamento da sanção por concurso material e continuidade delitiva. (grifos acrescidos) .
Esse entendimento não é recente e se consolidou em várias decisões, como descrito no voto do Acórdão 1689/2020-TCU-Plenário:
56.	Em todos os processos apartados derivados do TC Processo 016.119/2016-9, constituídos para analisar individualmente as condutas das empresas envolvidas nas fraudes perpetradas contra os certames licitatórios da Rnest, tenho adotado os seguintes critérios para a gradação das penas de declaração de inidoneidade: 
a) quando a licitante fraudadora se sagrou vencedora do certame, beneficiando-se da celebração do contrato, o TCU tem aplicado a pena máxima de 5 (cinco) anos de inidoneidade;
b) nos casos em que a conduta mais gravosa imputada à empresa é a apresentação de proposta de cobertura, é aplicada sanção de 3 (três) anos; e
c) no caso em que a empresa convidada se absteve dolosamente de oferecer proposta de preços, é aplicada sanção de 1 ano.
Rememoro também que este Tribunal já elucidou esse ponto quando apreciou embargos de declaração opostos contra a mesma decisão aqui discutida, por meio do Voto condutor do Acórdão 333/2021-TCU-Plenário (peça 85, p. 2) :
8. De igual sorte, não subsistiria a suposta contradição na dosimetria da pena, até porque não subsistiria a incompatibilidade entre a declaração da inidoneidade pelo prazo de 5 (cinco) anos e a alegada jurisprudência firmada pelo TCU a partir do Acórdão 414/2018-TCU-Plenário. 
9. Eis que o específico trecho do voto condutor do referido Acórdão 414/2018 (citado pela ora embargante) faria referência apenas à manifestação do MPTCU, ao suscitar as regras de limitação temporal para a cumulação da referida inidoneidade, além da individualização das sanções para as empresas ante as condutas praticadas nas fraudes à licitação. 
10. Bem se vê, aliás, que essa manifestação do Parquet especial reforçaria a dosimetria temporal aplicada em desfavor da ora embargante, ao consignar a declaração de inidoneidade por 5 (cinco) anos em desfavor das empresas vencedoras dos certames fraudados, tendo a ora embargante integrado o Consórcio Interpar (vencedor da licitação inerente ao Contrato n.º 111) . [destaque acrescido]
Estaria adequada, pois, a declaração de inidoneidade em desfavor da MPE definida no Acórdão 82/2021-TCU-Plenário para participar de licitações perante a administração federal, pelo período de 5 (cinco) anos, nos termos do art. 46 da Lei n.º 8.443, de 1992, e em sintonia com os demais casos semelhantes, a exemplo dos Acórdãos 1.221/2018, 1.744/2018, 2.355/2018, 2.638/2019, 2.914/2019 e 2.531/2021, todos do Plenário.
O último argumento discutido pela Serur foi a alegação da recorrente de que a sanção aplicada pelo Tribunal é medida de alcance incerto em virtude de o item 9.2 do acórdão em discussão estender a penalidade a empresas presentes e futuras, "controladas ou subsidiárias, entre outras formas" a partir da "alteração dos estatutos e contratos sociais".
No entendimento da MPE, esse comando seria excessivamente amplo e arriscaria implementar responsabilidade objetiva de empresas do grupo econômico, contrariando a dicção do § 4º do art. 50 do Código Civil. Assim, o certo seria este TCU discriminar quais empresas atuais serão atingidas pela extensão da sanção, bem como estabelecer que a extensão da penalidade se dará somente em caso de abuso de direito (desvio de personalidade jurídica) e de confusão patrimonial. Afirma também sequer existir lei que permita essa "extensão" da sanção de inidoneidade.
Não acolho as razões da recorrente e me alinho aos exames e conclusões da Serur dispostos no relatório desta decisão.
Ao fazer uma leitura da deliberação combatida, está claro que o Tribunal aplicou a teoria da desconsideração da personalidade jurídica para permitir a extensão dos efeitos da sanção aplicada à empresa MPE às pessoas jurídicas, constituídas ou a constituir, que comprovadamente absorvam as atividades da empresa condenada, com o objetivo de burlar à aplicação da sanção disposta no Acórdão 82/2021-TCU-Plenário, quando configurados o abuso de forma e a fraude à Lei 8.443/1992.
Diante disso, a penalidade só será aplicada às empresas que comprovadamente abusarem de direito com o fito de burlar a sanção aplicada à empresa MPE, após o devido contraditório, não se estendendo indiscriminadamente a toda e qualquer empresa. Desse modo, não há que se cogitar a existência de indefinição, insegurança jurídica ou de responsabilidade objetiva, quanto às empresas atingidas ou ao critério adotado pelo Tribunal. 
Esse dispositivo vem sendo incluído em decisões deste TCU, a exemplo dos Acórdãos do Plenário 2687/2020, 866/2021, 1.177/2021. A despeito de ponderar que a previsão futura de possível burla poderia ser excluída do dispositivo do acórdão sem prejuízo de este Tribunal atuar tempestivamente no caso de ocorrência do ilícito, penso que o comando do acórdão tem caráter preventivo e vai ao encontro de situações já enfrentadas por este TCU, como a descrita no Acórdão 487/2022-TCU-Plenário.
Nessa decisão foi comprovada a participação dissimulada de empresa licitante como substituta ou sucessora de empresas já declaradas inidôneas pelo Acórdão 866/2021-TCU-Plenário. 
Quanto à inexistência de comando legal, há princípios basilares que fundamentam a decisão, tal qual expôs a Serur:
66.	No caso, a extensão à outra sociedade dos efeitos da sanção de inidoneidade aplicada à empresa MPE (com a desconsideração da personalidade jurídica da empresa sancionada) fundamenta-se nos princípios da moralidade administrativa e da indisponibilidade dos interesses públicos tutelados e no abuso de forma (desvio de finalidade) e na fraude à Lei 8.443/1992 (quando a pessoa jurídica é o meio de realização de fraude, com o intuito de ultrapassar a proibição de licitar com a Administração Pública dentro do prazo estabelecido na decisão recorrida) . 
67. Observe que não há aplicação antecipada da sanção a outras empresas e não há antecipação da desconsideração da personalidade jurídica, com base em previsões de um acontecimento futuro e incerto. A penalidade somente estará motivada por prova documental do ilícito diante de fato concreto, desde que assegurados o contraditório e a ampla defesa a todos os interessados. 
68.	Por este motivo, o Tribunal não pode discriminar qual empresa será atingida pela extensão da sanção de inidoneidade aplicada à empresa MPE.
Nessa linha de raciocínio, não vislumbro, pois, fundamento para alterar o acórdão recorrido.
	Diante do exposto, voto pela adoção da minuta de acórdão que ora trago ao exame deste colegiado.
TCU, Sala das Sessões, em 20 de abril de 2022.
Ministro VITAL DO RÊGO 
Relator